ACORDAO-COMPLETO-2480573

ACÓRDÃO 1354/2022 ATA 8/2022 - SEGUNDA CÂMARA

VISTOS, relatados e discutidos estes autos de Tomada de Contas Especial decorrente do cumprimento ao item 9.5 do Acórdão 2594/2017-TCU-Plenário, proferido no âmbito do TC Processo 009.030/2010-7, tendo em vista pagamentos irregulares na execução do Contrato Administrativo 27/2009, firmado entre o Ministério do Desenvolvimento, Indústria e Comércio Exterior (MDIC) e a empresa Sigma Dataserv Informática S.A., em 19/5/2009;
ACORDAM os Ministros do Tribunal de Contas da União, reunidos em Sessão da Segunda Câmara, ante as razões expostas pelo Relator, e com fundamento nos arts. 1º, inciso I; 16, inciso III, alíneas "b" e "c", 19, parágrafo único; 23, inciso III; da Lei 8.443, de 16 de julho de 1992, em:
9.1. rejeitar as alegações de defesa apresentadas pelos Srs. José Simões Chacon e Antônio Augusto Muniz de Carvalho e pela empresa Sigma Dataserv Informática S.A.;
9.2. julgar irregulares as contas dos Srs. José Simões Chacon e Antônio Augusto Muniz de Carvalho e da empresa Sigma Dataserv Informática S.A., condenando-os, solidariamente, ao pagamento das quantias a seguir especificadas, com a fixação do prazo de 15 (quinze) dias, a contar da notificação, para comprovarem, perante o Tribunal (art. 214, inciso III, alínea "a", do Regimento Interno) , o recolhimento da dívida aos cofres do Tesouro Nacional, atualizada monetariamente e acrescida dos juros de mora, calculados a partir das datas indicadas, até a data do efetivo recolhimento, na forma prevista na legislação em vigor:
9.2.1. José Simões Chacon e empresa Sigma Dataserv Informática S.A.:
	Valor histórico (R$) 
	Data de Referência

	76.505,78
	13/10/2009

9.2.2. José Simões Chacon, Antônio Augusto Muniz de Carvalho e empresa Sigma Dataserv Informática S.A.:
	Valor histórico (R$) 
	Data de Referência

	17.163,24
	23/12/2009

9.2.3. Antônio Augusto Muniz de Carvalho e empresa Sigma Dataserv Informática S.A.:
	Valor histórico (R$) 
	Data de Referência

	23.649,56
	22/12/2009

	23.449,14
	22/12/2009

	23.048,30
	23/12/2009

	7.652,40
	11/1/2010

	15.195,48
	19/2/2010

	23.649,56
	22/12/2009

9.3. aplicar aos Srs. José Simões Chacon e Antônio Augusto Muniz de Carvalho e à empresa Sigma Dataserv Informática S.A., individualmente, a multa prevista no art. 57 da Lei 8.443/1992, c/c o art. 267 do Regimento Interno do TCU, nos valores abaixo especificados, fixando-lhes o prazo de 15 (quinze) dias, a contar da notificação, para que comprovem, perante o Tribunal (art. 214, inciso III, alínea "a", do Regimento Interno do TCU) , o recolhimento da dívida aos cofres do Tesouro Nacional, atualizada monetariamente desde a data deste acórdão até a do efetivo recolhimento, se pagas após o vencimento, na forma da legislação em vigor:
	Responsáveis
	Valor da multa (R$) 

	José Simões Chacon
	20.000,00

	Antônio Augusto Muniz de Carvalho
	25.000,00

	Sigma Dataserv Informática S.A.
	40.000,00

9.4. autorizar, desde logo, se requerido, com fundamento no art. 26, da Lei 8.443, de 1992, c/c o art. 217, §§ 1º e 2º do Regimento Interno do TCU, o parcelamento da dívida em até 36 (trinta e seis) parcelas, incidindo, sobre cada parcela, corrigida monetariamente, os correspondentes acréscimos legais, fixando-lhes o prazo de 15 (quinze) dias, a contar do recebimento das notificações, para comprovarem, perante o Tribunal, o recolhimento da primeira parcela, e de 30 (trinta) dias, a contar da parcela anterior, para comprovarem os recolhimentos das demais parcelas, devendo incidir, sobre cada valor mensal, atualizado monetariamente, os juros de mora devidos, no caso do débito, na forma prevista na legislação em vigor, alertando os responsáveis de que a falta de comprovação do recolhimento de qualquer parcela importará o vencimento antecipado do saldo devedor, nos termos do § 2º do art. 217 do Regimento Interno deste Tribunal;
9.5. autorizar, também, a cobrança judicial das dívidas, caso não atendidas as notificações, na forma do disposto no art. 28, inciso II, da Lei 8.443/1992;
9.6. encaminhar cópia da deliberação à Secretaria de Controle Externo do Desenvolvimento Econômico (SecexDesenvolvimento) ;
9.7. enviar cópia do presente Acórdão às Exmas. Procuradoras da República, Sras. Ana Carolina Oliveira Tannús Diniz e Márcia Brandão Zollinger, da Procuradoria da República no Distrito Federal, em virtude da existência de inquéritos civis em andamento naquela Procuradoria, comunicando-lhes que o Relatório e o Voto que o fundamentam podem ser acessados por meio do endereço eletrônico http://www.tcu.gov.br/acordaos e que, caso haja interesse, o Tribunal pode enviar-lhes cópia desses documentos sem qualquer custo.

Tomada de Contas Especial (TCE) decorrente do cumprimento ao item 9.5 do Acórdão 2.594/2017-TCU-Plenário, proferido no âmbito do TC 009.030/2010-7, tendo em vista pagamentos irregulares na execução do Contrato Administrativo 27/2009, firmado ente o Ministério do Desenvolvimento, Indústria e Comércio Exterior (MDIC) e a empresa Sigma Dataserv Informática S.A, em 19/5/2009.

Segunda Câmara

Ministério da Indústria, Comércio Exterior e Serviços (extinto).

3. Interessados/Responsáveis:
3.1. Responsáveis: Antonio Augusto Muniz de Carvalho (CPF XXX.905.046-XX), José Simões Chacon (CPF XXX.805.711-XX) e Sigma Dataserv Informática S.A. (CNPJ 77.166.098/0001-86).

13.1. Ministros presentes: Bruno Dantas (Presidente), Augusto Nardes, Aroldo Cedraz (Relator) e Antonio Anastasia.
13.2. Ministros-Substitutos presentes: Marcos Bemquerer Costa e André Luís de Carvalho.

AROLDO CEDRAZ

Trata-se de Tomada de Contas Especial decorrente do cumprimento ao item 9.5 do Acórdão 2594/2017-TCU-Plenário (Peça 1) , proferido no âmbito do TC Processo 009.030/2010-7, tendo em vista pagamentos irregulares na execução do Contrato Administrativo 27/2009, firmado entre o Ministério do Desenvolvimento, Indústria e Comércio Exterior (MDIC) e a empresa Sigma Dataserv Informática S.A, em 19/5/2009.
2.	Transcrevo, a seguir, a instrução lavrada no âmbito da Secretaria de Fiscalização de Tecnologia da Informação (Peça 74) , cujas conclusões contaram com a anuência do corpo dirigente daquela unidade técnica e do Ministério Público junto a este Tribunal (Peças 75, 76 e 81) .
	"[...] HISTÓRICO 
Inicialmente, faz-se necessário destacar alguns fatos ocorridos nos autos do TC Processo 009.030/2010-7 que originou a presente Tomada de Contas Especial. Em 7/4/2010, esta Secretaria de Fiscalização de Tecnologia da Informação (Sefti) , impetrou representação (peça 42, p. 2-5) devido a indícios de superfaturamento e de outras irregularidades no âmbito da execução do Contrato Administrativo 27/2009.
A representação foi conhecida pelo Ministro Relator, que determinou a realização de inspeção no MDIC, bem como de diligências e de outros atos que fossem necessários à apuração dos fatos denunciados (peça 43, p. 33) .
Diante da verificação in loco de graves indícios de irregularidades, a equipe de inspeção propôs a adoção de medida cautelar determinando ao MDIC que se abstivesse de prorrogar o contrato e de realizar novos pagamentos no âmbito do referido pacto contratual, bem como que retivesse toda a garantia contratual prevista na cláusula décima terceira do contrato. Além disso, foram propostas oitivas ao MDIC e à empresa Sigma para que eles se pronunciassem sobre os indícios de irregularidades que motivaram a adoção da medida cautelar.
Tais propostas foram acolhidas por meio de Decisão do Ministro Relator, em 17/5/2010, de modo que ficou suspensa preventivamente a prorrogação do contrato em tela, sendo concedido prazo de quinze dias para que o MDIC e a empresa Sigma fossem ouvidos em oitiva (peça 44, p.24-25, itens 7-9) .
Em 27/9/2010, a equipe de inspeção apresentou relatório contendo a análise das manifestações do MDIC e da empresa Sigma, no qual se concluiu pela manutenção da medida cautelar proferida e pela realização pelo MDIC de levantamento sobre o quantitativo de horas de projeto efetivamente executadas, conforme a métrica prevista no contrato, procedendo de modo a obter o devido ressarcimento por eventuais pagamentos efetuados a maior, oportunidade em que foi proposta a realização de audiência dos responsáveis (peça 45, p. 21-26, itens 1.102-1.135) .
Em 14/9/2011, o Plenário do TCU prolatou o Acórdão 2440/2011-TCU-Plenário, da relatoria do Ministro Raimundo Carreiro (peça 46, p. 204-206) , que, entre outras deliberações, decidiu:
a) aplicar multa a quatro servidores do MDIC (item 9.6 do acórdão) , a saber: Srs. José Simões Chacon, Eduardo Roberto de Souza Trindade, Cleisson Amorim Rodrigues e Júlio Átila Batista de Azevedo;
b) determinar ao MDIC que encaminhasse, no prazo de trinta dias, levantamento de todos os valores pagos à empresa Sigma no âmbito do Contrato 27/2009, de forma a identificar os casos em que o cálculo fora realizado em desacordo com a métrica definida no ajuste, bem como enviasse a comprovação das medidas adotadas com vistas ao ressarcimento de eventuais valores pagos a maior (item 9.10.2 do acórdão) .
Em 30/9/2011, a empresa Sigma apresentou embargos de declaração contra o referido decisum, os quais foram rejeitados por meio do Acórdão 970/2012-TCU-Plenário, da relatoria do Ministro Raimundo Carreiro (peça 54) .
Em 28/10/2011, o MDIC encaminhou o Ofício 227/2011/SPOA/SE-MDIC (peça 53, p. 1-2) informando as providências que havia adotado com vistas ao cumprimento da aludida determinação 9.10.2.
Na sequência, a empresa Sigma e servidores do MDIC ingressaram com pedidos de reexame, os quais foram julgados em 27/11/2013, conforme Acórdão 3250/2013-TCU-Plenário, da relatoria do Ministro José Jorge (peça 56) . Este acórdão acolheu as razões de justificativa apresentadas pelos Srs. Eduardo Roberto de Souza Trindade e Cleisson Amorim Rodrigues, mantendo as demais decisões do Acórdão 2440/2011-TCU-Plenário e determinando a continuidade do exame do processo, em especial o cumprimento da determinação 9.10.2 para apuração dos valores pagos a maior na execução do mencionado contrato.
Por intermédio do Ofício 12/2014-TCU/Sefti, de 29/1/2014, esta secretaria concedeu prazo de quinze dias para que o MDIC encaminhasse a documentação exigida pela determinação 9.10.2 do Acórdão 2440/2011-TCU-Plenário, o que foi feito em 14/2/2014, conforme Ofício 33/SPOA/SE-MDIC (peça 57) .
Esta secretaria, após nova inspeção no MDIC e análise de documentos encaminhados pelo órgão, elaborou instrução, em 17/10/2014 (peça 61) , concluindo que houve pagamentos indevidos à empresa Sigma, no valor de R$ 186.663,90 (peça 61, p. 14, item 122.3) . Concluiu também que o exame das ocorrências descritas na instrução permitiu definir a responsabilidade solidária de dois gestores do MDIC (José Simões Chacon, CPF XXX.805.711-XX, e Antônio Augusto Muniz de Carvalho, CPF XXX.905.046-XX) , e da empresa Sigma, bem como apurar adequadamente o débito a eles atribuído (peça 61, p. 14-15, item 122.4) .
Em face dessas conclusões, esta unidade técnica propôs ao Ministro Relator converter o processo TC Processo 009.030/2010-7 em Tomada de Contas Especial, nos termos do art. 47 da Lei 8.443/1992, bem como citar os dois responsáveis do MDIC, solidariamente à empresa Sigma (peça 61, p. 15-16, itens 126.2-126.4) .
Em despacho de 20/10/2014 (peça 62) , o Ministro Relator determinou que, previamente à conversão em Tomada de Contas Especial, os arrolados fossem chamados aos autos para manifestação acerca das irregularidades. Os servidores do MDIC, Srs. Antônio Augusto Muniz de Carvalho e José Simões Chacon, manifestaram-se em 1/12/2014 (peça 63) e 16/3/2015 (peça 67) , respectivamente.
Porém, a referida empresa Sigma, a partir da promoção de sua oitiva, deu início a uma série de pedidos de prorrogação de prazo e de recursos diversos, conforme descrito mais detalhadamente nos itens 17-28 da peça 68.
Esta secretaria analisou as manifestações dos Srs. Antônio Augusto e José Chacon, bem como da empresa Sigma e concluiu serem improcedentes, de modo que foi proposta novamente a conversão do TC Processo 009.030/2010-7 em Tomada de Contas Especiais, promovendo a citação dos responsáveis, o que foi acolhido no Acórdão 2594/2017-TCU-Plenário (peça 1) . Em decorrência, foi autuado o presente processo e expedidos os ofícios de citação em 15/12/2017 (peças 6-8) . Essa instrução se destina a analisar as respostas às citações, para fins de apurar a necessidade de imposição de sanções aos responsáveis.
EXAME TÉCNICO
Considerações iniciais sobre a irregularidade constatada no âmbito do Contrato 27/2009
Em relação à métrica original prevista em contrato, verificou-se que a mesma tem o propósito de mensurar o tamanho de um dado projeto a ser executado ou, em outras palavras, do esforço para executá-lo, em horas (peça 68, p. 12-15, itens 95-108) . Esse tamanho de projeto é denominado Ponto Médio do Projeto (PMP) .
De acordo com a metodologia especificada no referido anexo VI do edital (peça 47, p. 40-42) , a mensuração do tamanho de um dado projeto (PMP) é feita mediante a multiplicação de três fatores ponderados conforme o enquadramento do projeto em tabelas estratificadas correspondentes a cada um desses fatores. Para se calcular o valor de cada projeto, o valor da hora licitado (R$ 45,55) era multiplicado ao produto PMP:
PMP = QUE x FIP x COM
VALOR DO PROJETO = PMP x VALOR DA HORA (R$/hora) 
Em que:
a) 	Unidades Envolvidas (QUE) : quantidade de órgãos e unidades internas e externas ao Ministério que participam da execução do projeto;
b)	 Impacto (FIP) : abrangência do efeito obtido com o projeto (setorial, coorporativo ou externo) ;
c)	 Complexidade (COM) : nível das ações a serem executadas no projeto;
d) Valor da hora: valor da hora contratada conforme contrato 27/2009 - R$ 45,55. 
Contudo, no caso de que se trata, a métrica foi alterada com a inclusão de mais um fator, não previsto no edital - Quantitativo de Subprojetos (QTDS) , na fórmula destinada a obter o tamanho do projeto (PMP) , o que, na prática, multiplicava o valor do projeto originalmente contratado por tantas vezes quanto fosse o número de subprojetos respectivos:
PMP = QUE x FIP x COM x QTDS
À par dessa divergência, a equipe da Sefti reuniu os dados sobre o dimensionamento de cada projeto no âmbito do Contrato 27/2009 (peça 58) e produziu planilha com os valores corrigidos que deveriam ter sido pagos à empresa (peça 59) . A metodologia do cálculo foi a seguinte (peça 61, p. 8-9, item 67-81) :
a) primeiramente, foi calculado o PMP de cada projeto utilizando-se a fórmula prevista em contrato (PMP = QUE x FIP x COM) e seu resultado foi multiplicado por R$ 45,55, que é o valor da hora do projeto (coluna "Valor Corrigido (VC) " da peça 59) ;
b) em seguida, foi subtraído o valor corrigido (VC) de cada projeto do valor efetivamente pago pelo MDIC à empresa Sigma (coluna "Pagamento Indevido" da peça 59) ;
c) finalmente, para se chegar ao valor total pago a maior à empresa Sigma, foi somada a diferença entre o valor pago e o valor corrigido de cada projeto (linha "Pagamento Indevido TOTAL" da peça 59) .
Assim, o valor apurado do dano foi de R$ 186.663,90 referente às seguintes faturas pagas a maior:
	Data do Pagamento Indevido
	Número das Notas Fiscais
	Meses em que os serviços foram prestados
	Valor do Pagamento Indevido (R$) 

	13/10/2009
	1193
	Maio, junho e julho/2009
	76.505,78

	23/12/2009
	1247
	Julho e agosto/2009
	17.163,24

	22/12/2009
	1251
	Setembro/2009
	23.649,56

	22/12/2009
	1249
	Outubro/2009
	23.449,14

	23/12/2009
	1250
	Novembro/2009
	23.048,30

	11/1/2010
	1265
	Dezembro/2009
	7.652,40

	19/2/2010
	1507
	Janeiro/2010
	15.195,48

	Total de Pagamentos Indevidos (R$) 
	186.663,90

	Valor atualizado até 23/4/2018 (R$) 
	307.996,95

Com esses comentários iniciais, passa-se à análise das alegações de defesa dos responsáveis.
I. ANÁLISE DA MANIFESTAÇÃO DO SR. JOSÉ SIMÕES CHACON
II.1 Objeto da citação
Por meio do Ofício 982/2017-TCU/Sefti, de 12/12/2017 (peça 6) , o Sr. José Simões Chacon foi instado a apresentar as alegações de defesa quanto à seguinte situação, conforme Acórdão 2594/2017-TCU-Plenário (peça 1, p. 1-2) :
9.6 ter se omitido em adotar as providências necessárias para sanear as irregularidades apontadas pelo gestor do contrato por meio do Memorando 203/COSIM/CGMI/SPOA-MDIC (peça 44, p. 9-10) , em afronta ao disposto no art. 67, § 2°, da Lei 8.666/1993, e ter permitido a execução do Contrato Administrativo 27/2009, firmado entre o MDIC e a empresa Sigma Dataserv Informática S.A., com base numa métrica divergente da métrica especificada, quando deveria ter executado fielmente o contrato, de acordo com as cláusulas nele avençadas, em afronta ao disposto no art. 66 da Lei 8.666/1993, o que provocou pagamentos indevidos no âmbito do referido contrato.
O responsável tomou ciência do Ofício em 20/12/2017 (peça 14) , solicitou prorrogação de prazo (peça 15) e teve seu prazo prorrogado para até 6/3/2018 (peça 18) . Apresentou sua defesa tempestivamente em 23/2/2018, conforme documento presente à peça 41.
II.2 Resposta à citação
a) Não haveria inércia ou omissão (responsabilidade) por sua parte
O Sr. José Chacon inicialmente registra os seguintes fatos e práticas existentes no MDIC à época da contratação (peça 41, p. 1-2) :
	a) Criação pelo Gabinete do Ministro de um Comitê Estratégico com a finalidade de discutir e analisar assuntos de fundamental importância para o MDIC;
	b) Criação de um setor extra de acompanhamento do processo produtivo do OASIS, incluindo qualidade e satisfação do cliente, o qual era preenchido pelo Sr. Natherson Geraldo de Souza, que era subordinado à Coordenação de Sistemas de Informação e Modernização Administrativa (COSIM) , chefiada pelo Sr. Marcus Thadeu de Oliveira Silva, idealizador e mentor do OASIS;
O responsável então questiona como poderia ter sido omisso se criou um setor exclusivo para cuidar das boas práticas e do zelo na execução dos contratos. Alega que na verdade houve erro na concepção do OASIS e esse erro é que teria provocado o caos e consequentemente os supostos pagamentos indevidos. Segundo o Sr. Chacon, sua orientação foi para corrigirem o erro presente na ferramenta OASIS (peça 41, p. 3) .
Alega que não participou na concepção da métrica e que não aprovava os serviços e nem autorizava os pagamentos. Além do mais, o Sr. Chacon registra que as informações presentes no Memorando 203/COSIM/CGMI/SPOA-MDIC não podem ser tomados como verdade absoluta de maneira que não se pode exigir que ele adotasse as medidas enumeradas. O responsável entende que o memorando não aponta a inércia dele e que o principal problema apontado pelo memorando seria relacionado à métrica e por isso a ordem dada para corrigirem a métrica na ferramenta OASIS (peça 41, p. 3-4) .
Informa que, após cinco dias úteis de ter recebido o Memorando 203, convocou reunião em 17/7/2009 com o Coordenador da COSIM, gestor e co-gestor do contrato, bem como o responsável pelo controle e acompanhamento, o representante da contratada e o futuro novo gestor (peça 41, p. 4) .
De acordo com o responsável, a reunião alinhou as providências necessárias entre todos os atores, agendando nova reunião para tratar do plano de inserção para o dia 23 de julho subsequente. Em seguida, informa que entre os dias 10 e 23 de agosto estava de férias e que em 27/8/2009 foi exonerado do cargo, a pedido, em razão de problemas de saúde que impossibilitaram a continuidade de suas funções. Assim, muitas das ações delineadas naquela reunião, bem como na seguinte, foram conduzidas pelo gestor que lhe sucedeu (peça 41, p. 4) .
O responsável questiona o fato de a COSIM não ter adotados as providências mesmo após exigir que corrigissem o erro.  De acordo com o Sr. Chacon, o Memorando 203 não deveria ser encaminhado à CGMI, mas sim à COSIM, devido as competências previstas no art. 52, itens IV e XIV a XVII da Portaria 6/2008 do MDIC. Também sustenta que esse mesmo regimento do MDIC atribui à CGMI ações indiretas e subjetivas no que diz respeito ao assunto, afastando assim sua responsabilidade. Sendo assim, considera estar comprovado que não foi omisso (peça 41, p. 5-6) .
Em relação aos valores pagos indevidamente à Sigma, afirma que a realização de pagamentos não estava entre suas atribuições e que existia o setor de acompanhamento e controle da CGMI responsável por isso, ainda que esta fosse uma unidade informal (peça 41, p. 6-7) . 
Análise do argumento "a"
Inicialmente, convém relatar que o Contrato 27/2009 do MDIC previa diversas responsabilidades para a CGMI, da qual o Sr. José Chacon era titular. Esta Coordenação era a maior beneficiária dos serviços contratados, segundo o §1º da cláusula 2ª do Contrato (peça 42, p. 7) . Assim, cabia à CGMI elaborar e aprovar o Documento-Proposta dos projetos, emitir a Solicitação de Serviço (SS) por meio do sistema de propriedade da Contratante e homologar os produtos, conforme prevê a cláusula 6ª, §§ 1º, 5º, 6º, 11 (peça 42, p. 9 e 11) , bem como atestar (peça 42, p. 17, cláusula 10ª, § 1º, inciso II) e fiscalizar os serviços (peça 42, p. 44, item 14.1) .
Não há que se falar que não participou na elaboração do edital ou na inclusão da métrica no OASIS com o intuito de afastar sua responsabilização. Considerando as atribuições acima, percebe-se que a CGMI era responsável pela gestão da contratação em todas as etapas, de modo que recaía sobre o titular da unidade a responsabilidade pelo controle dessas atividades, e pela correção de problemas, a exemplo da utilização de métrica não prevista no instrumento contratual. Sendo assim, não merece prosperar o argumento do responsável de que a CGMI não tinha competência para fiscalizar a execução do contrato.
Nessa esteira, também não seria pertinente que o Memorando 203 fosse destinado à COSIM como assim sustenta o responsável. Não caberia ao gestor do contrato enviar o referido memorando para a própria área, sendo que a COSIM era subordinada hierarquicamente à CGMI e era a CGMI responsável pela matéria reportada no memorando. 
Cumpre dizer que o OASIS, software que controla e acompanha os contratos com empresas terceirizadas, incluindo informações do contrato, dos serviços, dos projetos previstos, das infrações e penalidades, somente entrou em operação em dezembro de 2009 e antes disso o acompanhamento da execução contratual ocorria por meio de controles manuais, conforme ficou constatado pela inspeção realizada no MDIC (peça 61, p. 12, item 7) . Assim, não assiste razão ao responsável quando diz que o erro no sistema OASIS é que teria provocado o caos e os supostos pagamentos indevidos. Não bastando, portanto, que o responsável desse uma ordem para que se corrigissem a métrica no sistema.
 Também, não se deve acatar a tentativa de o Sr. Chacon transferir a responsabilidade para o Coordenador da COSIM e o chefe do setor de acompanhamento e controle, áreas subordinadas à CGMI. Em que pese o responsável apontar normativo interno do MDIC prevendo competências de fiscalização de sistemas a cargo da COSIM, entende-se que aquelas atribuições não se aplicam ao Contrato 27/2009 em face do contrato trazer competências expressas para a CGMI. Além disso, as inspeções realizadas no MDIC revelaram que a causa para os pagamentos a maior foi a falta de gestão e controle dos projetos por parte dos titulares da CGMI que, mesmo provocados, não adotaram as providências necessárias, o que resultou nos pagamentos a maior por causa da utilização de métrica para cálculo do valor dos projetos em desacordo com a fórmula prevista no edital. 
No caso do Sr. Chacon, ele foi noticiado a respeito das várias impropriedades relativas ao contrato pelo gestor à época, Sr. Leonardo Gomes Pinheiro, por meio do Memorando 203/COSIM/CGMI/SPOA-MDIC, de 10/7/2009 (peça 44, p. 9-10) . Ademais, o gestor ratificou a necessidade de providências por meio do Memorando 209/COSIM/CGMI/SPOA-MDIC, de 14/7/2009 (peça 44, p. 7) .
A simples convocação de reunião entre os responsáveis a ele subordinados, conforme noticiado pelo Sr. Chacon, não o exime da responsabilidade, visto que, de acordo com as competências previstas no contrato, é esperado que o Coordenador da CGTI acompanhe o andamento das providências efetivamente adotadas, principalmente quando se refere a ateste de serviços e métrica para pagamento de contrato.
Importa dizer que a linha de argumentação apresentada pelo Sr. Chacon para afastar sua responsabilidade já foi analisada pelo TCU em outras ocasiões. Após ter sido multado pelo TCU, conforme item 9.6 do Acórdão 2440/2011-TCU-Plenário (peça 46, p. 204) , o responsável apresentou recurso em 10/10/2011 (peça 52) , que foi analisada por meio da instrução da Secretaria de Recursos (Serur) , de 26/2/2013 (peça 55) , e teve o acolhimento negado no item 9.1 do Acórdão 3250/2013-TCU-Plenário (peça 56) . 
Além disso, também foi instado a manifestar-se a respeito do débito apurado em razão dos pagamentos a maior à empresa Sigma, oportunidade em que a análise da Sefti (peça 68, p. 7-17, itens 49-121) concluiu por rejeitar os argumentos apresentados (peça 67) , o que foi acolhido no Acórdão 2594/2017-TCU-Plenário, que originou a presente Tomada de Contas Especial (peça 1, p. 1, item 9.3) .
Portanto, entende-se que o argumento exposto pelo responsável não merece, mais uma vez, ser acatado.
b) fatos imputados são posteriores à sua exoneração
O Sr. Chacon sustenta que os pagamentos a maior ocorreram após sua exoneração. Segundo ele, a nota fiscal 1193, relativa aos meses de maio, junho e julho de 2009 e paga em 13/10/2009, não foi atestada por ele. Já a nota fiscal 1247, relativa aos meses de julho e agosto de 2009, foi paga em 23/12/2009, data posterior à sua exoneração (peça 41, p. 8) . 
O responsável salienta que tomou posse em 23/6/2008 e foi exonerado, a pedido, em 27/8/2009. Já os fatos relatados ocorreram entres o mês de outubro de 2009 e dezembro de 2010, de forma que ele não era mais o titular da CGMI quando ocorreram os pagamentos. Assim, questiona por qual razão o gestor da COSIM e o representante do setor de controle e acompanhamento não tomaram as providências necessárias.
Afirma que o período de cinco dias úteis entre o Memorando 203 e a reunião de 17/7/2009 não é longo, conforme afirmou a Sefti anteriormente. Informa que naquela reunião foi abordada a métrica constante no OASIS. De acordo com o responsável, a métrica instituída pelo OASIS era inadequada para medir serviços de Organização & Métodos (O&M) , razão pela qual solicitou que a COSIM estudasse e encontrasse uma solução para o problema (peça 41, p. 8-9) .
Análise do argumento "b"
É preciso esclarecer que, embora os pagamentos das notas fiscais 1193 e 1247 tenham ocorrido em outubro e dezembro de 2009, após a exoneração do Sr. Chacon, os meses referentes aos serviços prestados indicados nas notas (maio a agosto) ocorreram antes da sua exoneração, que ocorreu no dia 27/8/2009. Assim, não há que se falar que os fatos imputados são posteriores ao período em que atuou como Coordenador da CGMI do MDIC, pois a irregularidade a ele atribuída ocorreu durante o exercício do cargo. Não lhe foi atribuída a responsabilidade por realizar o pagamento dos serviços, mas por ter permitido a execução do contrato com base numa métrica divergente da métrica especificada, quando deveria ter executado fielmente o contrato, de acordo com as cláusulas nele avençadas, e isto foi o que deu causa aos futuros pagamentos indevidos.
Ademais, o responsável não logrou êxito em demonstrar quais ações concretas teria praticado para promover a correção das falhas e irregularidades relatadas no Memorando 203/COSIM/CGMI/SPOA-MDIC, de 10/7/2009, ratificado pelo Memorando 209/COSIM/CGMI/SPOA-MDIC, de 14/7/2009, se limitando a negar que tinha responsabilidade sobre a irregularidade e a afirmar que na reunião de 17/7/2009 mandou "corrigirem o erro", atitude pouco diligente ante a gravidade da irregularidade.
Portanto, entende-se que os argumentos expostos pelo responsável não merecem prosperar.
c) necessidade de atender interesse público e previsão editalícia para ajuste da métrica
O responsável argumenta que o problema em relação à métrica causava um impasse: não alterar a métrica e assim prejudicar necessidades importantes do MDIC ou adequar a métrica e correr o risco de desaprovação e críticas? Diante dessa situação, o responsável cita o Acórdão 1260/2003-TCU-Plenário, de relatoria do Ministro Walton Alencar Rodrigues, no qual o Tribunal analisou, entre outros temas, o dilema do gestor público entre duas soluções que se mostram antagônicas, mas igualmente legítimas, impondo-se adotar aquela que melhor concretize o interesse público (peça 41, p. 9) . 
O responsável menciona um caso em que um gestor tinha que decidir entre seguir estritamente as normas de execução orçamentária ou garantir a continuidade do serviço de manutenção dos elevadores, a fim de assegurar os direitos à segurança e à vida dos usuários. Nesse sentido, cita jurisprudência do STF de que a colisão entre princípios de igual hierarquia deve ser solucionada à luz do princípio da proporcionalidade. Assim, entende que a decisão adotada pelos responsáveis, no sentido de contornar as momentâneas restrições orçamentárias e viabilizar os serviços de manutenção dos elevadores, pode ser considerada legítima e justificável ante as circunstâncias, afigurando-se como medida adequada e proporcional (peça 41, p. 10) .
O Sr. Chacon critica os itens 108-113 da instrução elaborada pela Sefti (peça 68) . Segundo o responsável, como havia previsão legal no edital para ajuste na métrica e o edital foi elaborado pela COSIM, isso torna ausente qualquer responsabilidade sobre ele no caso em apreço (peça 41, p. 12) .
Análise do argumento "c"
Equivoca-se o responsável ao querer justificar que o uso deturpado da métrica foi com o intuito de atender o interesse público. A jurisprudência mencionada pelo Sr. Chacon é aplicável aos casos que se mostram antagônicos, mas igualmente legítimos. Não se vislumbra ser legítimo a utilização de uma métrica não prevista em contrato. Ademais, não se pode invocar o princípio da continuidade dos serviços para justificar a legalidade do uso de métrica que implica na elevação de custos indevidos e dano ao erário.
Também não há o que se falar em previsão editalícia para alteração da métrica. Essa linha de raciocínio foi defendida pelo responsável em sua manifestação anterior, tendo a Sefti proposto rejeitar os argumentos apresentados (peça 68, p. 12-14, itens 92-112) , o que foi acolhido pelo Ministro Relator, conforme voto do Acórdão 2594/2017-TCU-Plenário (peça 1, item 9.3 e peça 70, p. 3, item 11) .
De acordo com o edital (peça 47, p. 19, item 10.4) , a métrica do anexo VI serve somente para mensurar o tamanho de um dado projeto a ser executado, conforme a fórmula PMP = QUE x FIP x COM, detalhada nos parágrafos 17-22 desta instrução. 
Ressalta-se que o anexo VI do edital prevê condição na qual a métrica poderá não ser utilizada: "Os projetos que não se enquadram nessa métrica deverão ser apresentados em forma de projeto especial, com detalhamento e justificativa para análise e aceitação da Coordenação da CGMI" (peça 47, p. 41) . Contudo, este não é o caso dos serviços prestados, pois a previsão de apresentação de "projeto especial" para "projetos que não se enquadram nessa métrica", conforme constante do anexo VI do edital, também não se aplica aos projetos em questão, tendo em vista que não consta nas referências aos projetos desenvolvidos qualquer menção a "projetos especiais" ou a essa cláusula de exceção, bem como não se encontra qualquer detalhamento ou justificativa, como exigido na citada cláusula, para a não utilização da métrica estipulada no contrato. Além disso, essa cláusula refere-se à previsão da possibilidade de não aplicação da métrica no momento da orçamentação, ao passo que a situação sob exame trata de utilização de métrica distinta da que foi estipulada, ao se calcular o valor dos serviços já prestados.
Também não é o caso da possibilidade de se aplicar ajustes na métrica, a critério da CGMI, "com vistas ao seu aprimoramento e à manutenção do equilíbrio econômico e financeiro do Contrato" (peça 47, p. 42) , conforme previsto nas considerações gerais do anexo VI do edital. Tal cláusula não encontra respaldo legal, tendo em vista que não se pode tolerar a presença em edital de cláusulas que incluam novas variáveis na fórmula causando superfaturamento do contrato, a depender do "critério" adotado. Dado que a defesa anterior do responsável trouxe esse mesmo argumento, o qual já analisado pela Sefti, reproduz-se a seguir trecho da instrução anterior, constante à peça 68, p. 14:
105. Entende-se que tal cláusula não encontra respaldo legal, tendo em vista que não se pode tolerar a presença em edital de cláusulas que alterem as condições iniciais da licitação, "a critério do contratante", notadamente as que se referem às condições de execução do contrato, aos critérios de mensuração do objeto e dos valores contratados, exceto aqueles previstos em Lei, tais como reajustes, repactuações e aumento de até 25% do objeto, sob pena de afronta aos princípios básicos da legalidade, da moralidade, da probidade administrativa e da vinculação ao instrumento convocatório, estatuídos no art. 3º da Lei 8.666/1993.
106. Em outro aspecto, a citada previsão de ajuste na métrica também não encontra respaldo legal no que se refere à sua destinação, ou seja, à "manutenção do equilíbrio econômico e financeiro do Contrato". Isso porque o instituto do reequilíbrio econômico-financeiro, com amparo na alínea "d", do inciso II do artigo 65 da Lei 8.666/1993, destina-se ao restabelecimento da equação econômico-financeira original do contrato quando provocado por fatos imprevisíveis ou previsíveis, mas de consequências incalculáveis, retardadores ou impeditivos da execução do ajuste, desde que configure álea econômica extraordinária e extracontratual, o que não é o caso sob exame.
Além disso, ad argumentandum tantum, mesmo que a situação sob exame se enquadrasse nos casos que definem e justificam o instituto do reequilíbrio econômico-financeiro do contrato, a forma de recomposição usual é mediante a reavaliação do valor contratado, o que, no caso, equivaleria ao reajuste do valor da hora. Não se concebe como aceitável que a promoção do reequilíbrio econômico-financeiro se dê por meio da alteração na fórmula destinada a calcular o tamanho do objeto contratado.
De fato, no caso de que se trata, a alteração na métrica consistiu na inclusão de mais um fator, não previsto no edital - Quantitativo de Subprojetos (QTDS; peça 2, p. 22) - na fórmula destinada a obter o tamanho do projeto (PMP) , o que, na prática, multiplicava o valor do projeto originalmente contratado por tantas vezes quanto fosse o número de subprojetos respectivos.
Portanto, entende-se que os argumentos expostos pelo responsável não merecem prosperar.
Conclusão
O responsável não logrou êxito em demonstrar que os fatos imputados a ele foram posteriores à sua exoneração e, sendo assim, que não houve conduta omissiva por sua parte. Ademais, a argumentação apresentada não elide a irregularidade que foi apurada na execução do contrato e inexistem nos autos elementos que permitam concluir pela ocorrência de boa-fé ou de outros excludentes de culpabilidade de sua conduta.
Portanto, o Sr. José Simões Chacon foi o responsável final pela utilização de métrica divergente da prevista no contrato, o que acarretou o pagamento de valores a maior. Por essa razão, entende-se que o Sr. José Simões Chacon deve ser responsabilizado pelos valores pagos a maior, referentes às notas fiscais 1193, 1247, decorrentes dos serviços prestados nos meses de maio a agosto de 2009, respectivamente, por não adotar as providências necessárias para sanar as irregularidades apontadas pelo gestor do contrato por meio do Memorando 203/COSIM/CGMI/SPOA-MDIC MDIC, de 10/7/2009, ratificado pelo Memorando 209/COSIM/CGMI/SPOA-MDIC, de 14/7/2009, quando o deveria ter feito, de acordo com o disposto nos arts. 66 e 67, parágrafo 2°, da Lei 8666/1993.
Ante o exposto, entende-se que os argumentos apresentados não devem ser acatados e, na ausência de elementos que indiquem a boa-fé do responsável, propõe-se a rejeição de suas alegações de defesa e o julgamento definitivo de mérito pela irregularidade de suas contas, nos termos do art. 202, § 6º, c/c art. 210, caput, do Regimento Interno/TCU (RI/TCU) , procedendo-se à sua condenação em débito:
	Data do Pagamento Indevido
	Número das Notas Fiscais
	Meses em que os serviços foram prestados
	Valor do Pagamento Indevido (R$) 
	Responsáveis solidários

	13/10/2009
	1193
	Maio, junho e julho/2009
	76.505,78
	José Simões Chacon,
Sigma Dataserv Informática S.A.

	23/12/2009
	1247
	Julho e agosto/2009
	17.163,24
	José Simões Chacon,
Antônio Augusto Muniz de Carvalho,
Sigma Dataserv Informática S.A.

	Total de Pagamentos Indevidos (R$) 
	93.669,02
	
	Valor atualizado até 23/4/2018 (R$) 
	155.161,15
	
Por oportuno, conforme dito no parágrafo 39 desta instrução, o Sr. José Simões Chacon foi multado no âmbito do TC Processo 009.030/2010-7 (Acórdão 2440/2011-TCU-Plenário) , com fulcro no art. 58, inciso III, da Lei 8.443/1992, no valor de R$ 2.000,00, em razão dos seguintes motivos (peça 46, p. 204, item 9.3 e peça 56, p. 1, item 9.1) :
	a) não adoção das providências necessárias para sanar as irregularidades apontadas pelo gestor do contrato por meio do Memorando 203/COSIM/CGMI/SPOA/MDIC, em afronta ao disposto do art. 67, § 2°, da Lei 8.666/1993; e
b) permissão da prestação de serviços sem a devida cobertura contratual, em discordância ao disposto no art. 60, parágrafo único, c/c o art. 62 da Lei 8.666/1993
Nota-se, portanto, que a multa proposta nesta TCE tem o mesmo motivo pelo qual o responsável foi multado anteriormente, consoante a alínea "a" acima. Inclusive, o responsável já teve a quitação desta dívida por meio do Acórdão 801/2018-TCU-Plenário.  Por esse motivo, não será proposta a aplicação de multa do art. 57 da Lei 8.443/1992
Por fim, ressalta-se que o responsável também apresentou argumentação a respeito da execução de serviços sem cobertura contratual que foi identificada pela Sefti durante inspeção realizada no MDIC (peça 41, p. 11) , mas isso não foi arguido na citação.
II. ANÁLISE DA MANIFESTAÇÃO DO SR. ANTÔNIO AUGUSTO MUNIZ DE CARVALHO
II.1 Objeto da citação
Por meio do Ofício 983/2017-TCU/Sefti, de 12/12/2017 (peça 7) , o Sr. Antônio Augusto Muniz de Carvalho foi instado a apresentar as alegações de defesa quanto à seguinte situação, conforme item 9.7 do Acórdão 2594/2017-TCU-Plenário (peça 1, p. 2) :
	a) ter se omitido em adotar as providências necessárias para sanear as irregularidades apontadas pelo gestor do contrato por intermédio do e-mail de 20/12/2009 (peça 63, p. 69-70) , em afronta ao disposto no art. 67, § 2°, da Lei 8.666/1993, e ter permitido a execução do Contrato Administrativo 27/2009, firmado entre o MDIC e a empresa Sigma Dataserv Informática S.A., com base numa métrica divergente da métrica especificada, quando deveria ter executado fielmente o contrato, de acordo com as cláusulas nele avençadas, em afronta ao disposto no art. 66 da Lei 8.666/1993, o que provocou pagamentos indevidos no âmbito do referido contrato.
O responsável tomou ciência do Ofício em 20/12/2017 (peça 9) , solicitou prorrogação de prazo (peça 16) e teve seu prazo prorrogado para até 5/2/2018 (peça 18) . Apresentou sua defesa tempestivamente em 5/2/2018, conforme documento presente à peça 39.
II.2 Resposta à citação
Arguições preliminares
Inicialmente, o responsável alega que suas manifestações apresentadas em resposta ao despacho do Ministro Raimundo Carreiro, de 20/10/2014 (peça 62) , não foram devidamente apreciadas (peça 39, p. 3, item 7) .
Análise das arguições preliminares
Ao contrário do que o responsável afirma, as suas manifestações (peça 63) foram apreciadas detidamente, conforme itens 122-258 da instrução precedente (peça 68, p. 17-33) , cujas propostas foram acolhidas conforme Acórdão 2594/2017-TCU-Plenário, de modo que não assiste razão ao Sr. Antônio Augusto alegar qualquer tipo de limitação no seu direito de defesa nas fases processuais anteriores.
Das justificativas apresentadas
Em linhas gerais, o responsável alega que, como Coordenador-Geral de Tecnologia da Modernização e Informática, não teve conhecimento à época e tampouco teria sido alertado ou cientificado de eventual irregularidade nas faturas, assim como não teria possibilidade de ter a consciência de que havia desconformidade e irregularidade nelas, pois apenas fazia a verificação (peça 39, p. 3, item 10) . Além disso, alega que competia ao Gestor do Contrato e ao Responsável pela Unidade de Controle de Pagamentos da CGMI/SPOA/MDIC atestarem a regularidade dos serviços e que somente após essa verificação ele encaminhava as faturas ao setor do MDIC responsável pelos pagamentos (peça 39, p. 4, item 14) , conforme os argumentos apresentados a seguir.
a) inexistência de dolo
O responsável alega que, à luz do código penal, a existência do dolo dever ser comprovada, com base nas provas existentes, para ensejar a sua responsabilização, de modo que defende com veemência que não atuou para produzir qualquer irregularidade ou ilícito como Coordenador-Geral. Ou seja, o responsável afirma que não houve nenhum tipo de conduta dolosa por parte dele (peça 39, p. 7-10, itens 33-52) .
Análise do argumento "a"
Diferentemente do que ocorre em processos judiciais envolvendo crimes, quando se apura a responsabilidade administrativa perante o Tribunal de Contas da União, a obrigação de ressarcimento ao erário prescinde de comprovação de dolo por parte do responsável. É suficiente a quantificação do dano, a identificação da conduta do responsável que caracterize sua culpa, seja por imprudência, imperícia ou negligência, e a demonstração do nexo de causalidade entre a conduta culposa (stricto sensu) e a irregularidade que ocasionou o dano ao erário. 
A jurisprudência do TCU é pacífica no sentido de que a responsabilidade do agente público é subjetiva para fins de ressarcimento aos cofres públicos, a exemplo dos Acórdão 185/2016-TCU-Plenário, da relatoria do Ministro Vital do Rêgo, e 433/2012-TCU-Plenário, da relatoria do Ministro-Substituto André de Carvalho. Em outras palavras, a inexistência de conduta dolosa não é suficiente para afastar a responsabilidade do agente público.
Portanto, entende-se que os argumentos expostos pelo responsável não merecem prosperar.
b) inexistência de culpa - ausência de conduta omissiva
Inicialmente o responsável afirma que agiu da forma como era esperado e não haveria o dever de cuidado no caso concreto, pois não era previsível a ocorrência de falhas ou danos, uma vez que as notas fiscais foram avaliadas pela SPOA e atestadas pelo Gestor do Contrato (peça 39, p. 10-11, itens 58-60) .
O responsável sustenta que houve equívoco por parte da Sefti e do TCU ao proferir o Acórdão 2594/2017-TCU-Plenário com o entendimento de que as mensagens eletrônicas recebidas pelo Coordenador da CGMI davam ciência sobre as irregularidades nos valores das notas fiscais. Segundo o responsável, as mensagens somente informam que o Gestor do Contrato atestou as faturas referentes aos meses de maio, junho e julho de 2009 e que elas foram pagas utilizando métrica que não estava prevista no contrato, de modo que teria ocorrido apenas a comunicação de um fato já ocorrido (peça 39, p. 11-12, itens 62 e 64-65) .
 No entender do responsável, seria impossível considerar que houve conduta omissiva pois ele não teria como agir após ser informado de um fato que apresentava todas as características de regularidade e que já estava acabado, dado que o e-mail foi enviado em momento posterior ao pagamento (peça 39, p. 12, item 66-67) .
Considerando o conteúdo da mensagem, o responsável entende que não seria possível desconfiar de uma suposta irregularidade, pois o responsável entendeu que o Gestor do Contrato atestou as faturas de forma correta, uma vez que seria inimaginável supor que o Gestor atestaria a regularidade daquelas faturas após registrar que as anteriores foram pagas de forma incorreta. Além disso, entendeu que já teria sido averiguada junto ao SPOA/MDIC a correção das faturas pendentes de quitação. Portanto, afirma que nada fez além do que prestigiar o princípio da continuidade dos serviços públicos (peça 39, p. 12-13, itens 69-70) .
O responsável registra que a mensagem de 20/12/2009 (peça 63, p. 69-70) não informa quais seriam os valores que foram pagos de forma equivocada, de forma que ele não teria condições de supor que houve pagamentos a maior nas faturas de maio, junho e julho de 2009 (peça 39, p. 13, item 71) . 
Para comprovar que não houve omissão, o responsável faz análise detalhada do teor do e-mail recebido. No entender do Sr. Antônio Augusto, o item 1 do referido e-mail informa que o gestor do contrato averiguou que a métrica utilizada pela empresa seguia a fórmula elaborada pelo servidor Natherson. Desse modo, afirma que não participou na elaboração dessa fórmula e não emitiu ordem para que fosse utilizado cálculo diferente do que constava no contrato (peça 39, p. 13, item 72-75) .
O responsável diz que o gestor do contrato alertava para o fato de ter identificado irregularidades no cálculo e que seria emitido um relatório a respeito, necessitando assim esperar seu pronunciamento. O Sr. Antônio Augusto destaca que naquele momento o gestor do contrato não soube precisar o que realmente estava errado, de forma que era imponderável que ele tomasse uma providência imediata, dado que a suposta irregularidade e suas consequências não estavam delimitadas. Assim, a indefinição naquele momento configurava um impeditivo para alguma ação por sua parte (peça 39, p. 13-14, item 76-78) .
Afirma que o item 2 da mensagem de 20/12/2009 expôs que o gestor do contrato comunicou a irregularidade ao Subsecretário de Planejamento Orçamento e Administração (SPOA) do MDIC e que o SPOA era responsável pela movimentação orçamentária, atuando como ordenador de despesa do MDIC, ou seja, não cabia nenhuma medida urgente a adotar de sua parte, pois o gestor do contrato já tinha avisado da irregularidade para a autoridade competente para autorizar os pagamentos (peça 39, p. 13-15, itens 79-82) .
Refere-se ao segundo item 2 da mensagem eletrônica para dizer que o gestor do contrato não informou a ele que havia utilizado os critérios da métrica elaborada pelo servidor Natherson, mas sim que a conferência foi realizada conforme o que constava no contrato, uma vez que o gestor estava totalmente ciente de que a métrica não correspondia ao previsto no contrato. Quanto ao item 3 da referida mensagem, alega que entendeu que o gestor conferiu todas as notas (peça 39, p. 15, item 83-85) .
Em relação ao item 4 do e-mail, o responsável argumenta que não houve qualquer informação que pudesse levar ao entendimento de que o gestor do contrato havia feito a conferência de forma equivocada. Diante dessa informação, o responsável entendeu que as faturas conferidas pelo gestor do contrato a partir de agosto estavam regulares e que a única medida cabível seria realizar uma reunião para avaliar os motivos dos erros cometidos nas notas fiscais de maio, junho e julho (peça 39, p. 15-16, item 86-87) .
O responsável informa que no dia em que o e-mail foi recebido, ele não estava em Brasília, pois era o período de recesso e logo em seguida foram suas férias, tendo retornado ao trabalho somente dia 29/1/2010, de modo que a conclusão da Sefti de que havia tempo hábil para intervir nos pagamentos estaria errada (peça 39, p. 16, item 89-91) .
Registra que, por intermédio dos memorandos 525 a 528/CGMI/SPOA (peça 48, p. 16; peça 49, p. 7 e 37; peça 50, p. 22) , todos do dia 16/12/2009, em que pese estarem equivocadamente datados com o dia 16/11, o responsável encaminhou as notas para pagamento somente após verificar que as faturas estavam com a regularidade devidamente atestada pelo gestor do contrato e que não houve qualquer informação sobre irregularidades das notas fiscais correspondentes (peça 39, p. 16-17, item 92-93) .
Entende o responsável que era dever do gestor do contrato reportar diretamente as irregularidades à Coordenação-Geral de Recursos Logístico (CGRL/SPOA) e que apenas repassou ao setor responsável pelo pagamento a documentação fiscal. Afirma que somente soube que as faturas continham irregularidades após ter recebido os Pareceres Técnicos 3 e 4/CONTROLE/CGMI/SPOA, de 23/3/2010 (peça 39, p. 17-18, item 94-96) .  
Informa que em 4/3/2010, por intermédio do memorando 112/COSIM/CGMI/SPOA (peça 63, p. 120) , solicitou oficialmente uma análise sobre a métrica adotada até então. Sustenta que somente em 1/4/2010 recebeu e-mail do gestor do contrato dizendo que finalmente concluíra sua análise sobre as sugestões de cobrança. Também afirma que despachou o memorando elaborado pelo gestor, no qual concluiu por alteração da métrica utilizada e ressarcimento, ao Subsecretário de Planejamento, Orçamento e Administração, que detém a competência hierárquica no MDIC e Regimental para adotar as medidas necessárias, com o seguinte texto; "Ok acordo. Sugiro a glosa dos valores a que se refere o Relatório", (peça 39, p. 18-19, itens 97-102) .
Destaca que, entre várias outras ações, em 15/6/2010 solicitou diretamente à área responsável no MDIC a glosa de valores da empresa Sigma, por meio do Memorando 332/COSIM/CGMI/SPOA, o que comprova que tomou as providências que lhe cabiam (peça 39, p. 19-20, itens 103-110) .
Com tais considerações, o responsável solicita que haja o reconhecimento da improcedência dos apontamentos da Sefti, por ausência de conduta comissiva ou omissiva, dolosa ou culposa, reconhecendo que houve diligências e iniciativas que revelam que o ex-Coordenador da CGMI adotou as providências que lhe competiam em relação ao Contrato 27/2009, inexistindo omissão sob o ponto de vista jurídico e fático, assim como ausência de responsabilidade pessoal ou solidária por ter causado  prejuízo à União, considerando a ausência de nexo causal das condutas do defendente com qualquer resultado danoso (peça 39, p. 21, item 117) .
Análise do argumento "b"
Pertinente relembrar a constatação relatada em instrução da Sefti, que avaliou os aspectos da fiscalização do contrato após as inspeções no MDIC. De acordo com os itens 98 e 99 do documento constante à peça 61, "o ato de atestar em si não induziu irregularidade porque os serviços foram prestados. O que se questiona neste momento não é o ateste, mas a fórmula de cálculo, ou seja, a métrica, para remuneração dos serviços. Esta não estava ao alcance dos fiscais que atestaram, mas dos coordenadores que gerenciavam o contrato e que tinham o dever de saber da metrificação divergente ao disposto em contrato". 
Além do mais, "diante da indefinição de papéis, atores e responsabilidades, bem como das formas de pagamento e atestes das faturas, relatado pelo Gestor do Contrato, Sr. Leonardo Gomes Pinheiro, ao CGMI, não cabe responsabilizar os gestores e ficais do contrato, nem os servidores que realizaram os atestes das faturas. A responsabilização recai nos gestores que estiveram à frente da CGMI e não atuaram no sentido de sanar as impropriedades em comento".
O Sr. Antônio Augusto respondeu pela CGMI no período de 1/9/2009 a 27/1/2011, excluído o período de férias de 31/12/2009 a 28/1/2010, conforme planilha encaminhada pelo MDIC (peça 60, p. 7) . Consta nos autos do processo de contratação que o responsável recebeu informação concreta acerca da desconformidade na utilização da métrica em 20/12/2009. Assim, a responsabilidade solidária em relação às faturas pagas após essa data foi atribuída a ele.
	O responsável contesta que a mensagem recebida em 20/12/2009 não caracteriza omissão dele em relação à irregularidade. Sendo assim, antes de analisar os pontos criticados pelo responsável em relação à referida mensagem, faz-se necessário reproduzir o inteiro teor do e-mail enviado pelo gestor do contrato naquela data (peça 63, p. 69-70) :
Bom dia Muniz,
Na última sexta-feira após análise do contrato, dos Planos de Inserção e Sustentação e contatos com o preposto da Sigma, esclareço e informo alguns dados do contrato da Modernização que geraram algumas dúvidas sobre sua execução:
1.A Métrica utilizada atualmente pela empresa foi desenhada pelo Natherson. O cálculo, pelo que apurei, não está presente totalmente no contrato visto que na época da assinatura ele realizou alguns estudos para chegar a um cálculo que permitisse a manutenção financeira do contrato. Não tenho todos os detalhes dos procedimentos citados acima e nem como ele chegou a fórmula ideal. Tal métrica está presente apenas nos Planos de Projeto que ele cadastrou no OASIS. Posteriormente encaminharei a você relatório explicando como está sendo executado o contrato e tentarei obter mais alguma informação e documentação quando ele retornar das férias.
2.Avisei ao Dr. Júlio que o cálculo foi esclarecido. 
2.Após entendimento do funcionamento da métrica, realizei a conferência das planilhas de cálculo apresentadas pela empresa para conferência do valor com a nota fiscal.
3.Anexamos esta informação às notas fiscais e iniciei com o Márcio do Controle um trabalho de arquivamento dos documentos comprobatórios dos serviços executados no período de maio até dezembro para fins de controle e possíveis auditorias.
4.Após coleta e conferência das informações atestei as notas fiscais para pagamento na sexta-feira. Ressalto que a fatura que foi paga referente aos meses de maio, junho e parte de julho foram calculadas utilizando a métrica criada pelo Natherson.
5.Informo também que depois de diversos contatos com o Hudson e Patrícia estes me repassaram que o OASIS pode ser utilizado para o contrato da Modernização. Com isto comecei a cadastrar as solicitações novas no sistema. 
Ficarei monitorando todas etapas para checar se as falhas foram sanadas.
Em relação ao desenvolvimento atestei as faturas de pagamento do contrato após conferência pelo Márcio do Controle. Como ainda não foi publicada a portaria que designa o Renato como gestor do contrato o co-gestor é que deveria atestá-las. 
Qualquer dúvida estou à disposição para esclarecimento.
Um abraço,
Cleisson Amorim (grifou-se) 
Inconformado, o Sr. Antônio Augusto defende que o teor do e-mail enviado pelo gestor do contrato não seria suficiente para cientificá-lo acerca da irregularidade na métrica adotada. Contudo, em defesa prévia no âmbito do TC Processo 009.030/2010-7, o próprio responsável reconheceu que foi informado que haveria suposto equívoco do cálculo dos serviços do referido contrato no dia 20/12/2009 (peça 63, p. 2-3, item 12) , o que contradiz com suas novas manifestações apresentadas.
Em relação ao conteúdo da mensagem, o argumento de que não dava ciência das irregularidades também não merece prosperar. Há mais de uma passagem no e-mail apontando inconsistências identificadas na execução do contrato. No item 1 o gestor afirma que a métrica utilizada não está prevista em contrato e no item 4 ele afirma que a fatura foi paga utilizando aquela métrica indevida. Logo, a interpretação que o responsável faz do conteúdo da mensagem de 20/12/2009 é equivocada.
Além disso, não se pode dizer que era imperceptível a ocorrência de falhas. O fato de o gestor do contrato ter informado ao Sr. Antônio Augusto que a métrica utilizada (para pagamento) não estava prevista em contrato era mais que suficiente para deduzir que os pagamentos passados e futuros foram ou seriam realizados em desconformidade contratual. Um gestor médio conhece que somente pode ocorrer o pagamento de despesas após verificação dos termos contratuais. Há farta legislação nesse sentido, a exemplo do art. 73 da Lei 8.666/1993 e o art. 63 da Lei 4.320/1964. No caso em apreço, não se poderia admitir o pagamento de faturas que tiveram o valor calculado com base em uma métrica em desacordo com o contrato.
Entende-se que o fato de o gestor do contrato não ter informado o valor preciso dos valores pagos a maior não impedia que o responsável solicitasse a imediata suspensão dos pagamentos para fins de apuração do erro. Contratações públicas com irregularidades exigem do gestor médio uma ação proativa e tempestiva para evitar qualquer tipo de dano ao erário. Uma postura inerte do gestor nesses casos potencializa os possíveis danos, o que é inaceitável.
Importa dizer que em 16/12/2009 o responsável encaminhou as faturas de julho, agosto, setembro e outubro para pagamento, conforme os Memorandos 525 a 528/CGMI/SPOA (peça 48, p. 16; peça 49, p. 7 e 37; peça 50, p. 22) . Quatro dias depois, em 20/12/2009, ele recebeu mensagem do gestor do contrato informando sobre a irregularidade com a métrica utilizada. 
Sendo assim, o responsável tinha conhecimento que havia encaminhado recentemente as faturas com problema para pagamento. Todavia, nota-se que o Sr. Antônio Augusto teve conduta omissiva ao não adotar providências com vistas a impedir o dano ao erário, quando deveria ter solicitado a suspensão das faturas ao setor responsável em tempo hábil, o que não foi feito, contrariando o disposto no art. 67, § 2°, da Lei 8.666/1993
Ressalte-se que, embora as instruções anteriores tenham utilizado o e-mail de 20/12/2009 como o marco de que o responsável tomou conhecimento acerca da irregularidade na métrica, desde o início do seu exercício como CGMI, o Sr. Antônio Augusto já vinha sendo informado sobre as dificuldades na gestão do referido contrato (peça 68, p. 25, itens 181-190) , o que reforça sua atitude omissa, pois era dever do Coordenador da CGMI saber da metrificação divergente ao disposto em contrato (parágrafo 32) . 
O responsável alega que ele estava em recesso depois do dia 20/12/2009 e por isso não haveria omissão em razão da impossibilidade de intervir naquela situação. Porém, o responsável não apresentou nenhum documento ou quaisquer elementos comprobatórios demonstrando que estava ausente. Ademais, essa informação é contraditória com a planilha que o MDIC apresentou sobre os períodos em que o Sr. Antônio Augusto esteve afastado de suas funções. Nela, não consta este período de recesso alegado pelo responsável (peça 60, p. 7) .
Nada obstante, independentemente se estava ou não de recesso, isso não afastaria sua responsabilidade, pois a CGRL, área competente por realizar os pagamentos, trabalhou no 21/12/2009 e era dever do responsável comunicar sobre a irregularidade de forma tempestiva (peça 48, p. 14; peça 49, p. 5, 35; peça 50, p. 20) . Ressalta-se que no mesmo dia em que recebeu o e-mail do gestor do contrato alertando sobre a irregularidade na métrica, em 20/12/2009 (domingo) , o responsável respondeu a mensagem com um comando vago e inócuo, limitando-se a informar ao gestor do contrato que "na volta" marcaria uma reunião, para "conversar" sobre as revelações de irregularidades expostas (peça 63, p. 69) , o que demonstra a omissão do Sr. Antônio Augusto, pois deveria ter encaminhado o e-mail à CGRL e solicitado a suspensão do pagamento que estavam pendentes.
Improcede também a tentativa de transferir integralmente a responsabilidade para o Sr. Júlio Átila Batista de Azevedo, Subsecretário de Planejamento Orçamento e Administração (SPOA) do MDIC, e para o Sr. Cleisson Amorim Rodrigues, gestor do contrato. Embora já multado no âmbito do TC Processo 009.030/2010-7 por motivos diversos do aqui analisado (peça 46, p. 204, item 9.5, e peça 56, item 9.1) , não há nos autos elementos suficientes para arrolamento do SPOA em relação à presente irregularidade. Já o gestor do contrato foi eximido de qualquer responsabilidade e teve suas razões de justificativa acolhidas, conforme Acórdão 3250/2013-TCU-Plenário (parágrafo 11 e peça 56, p. 1, item 9.2) .
Ainda, não há que se falar que o e-mail deveria ser encaminhado ao SPOA e não à CGMI. O gestor do contrato encaminhou as faturas corretamente ao Coordenador da CGMI, assim como a mensagem de 20/12/2009, respeitando as competências da CGMI previstas em contrato (parágrafo 32) .
Por fim, as ações que foram tomadas pelo responsável a partir de março de 2010 ocorreram de forma reativa, após as faturas já terem sido pagas com valores a maior e mesmo sendo alertado em diversas oportunidades sobre as dificuldades enfrentadas na execução do contrato. Dessa forma, entende-se que tais ações não são suficientes para afastar sua responsabilidade em relação ao pagamento das notas fiscais com métrica irregular.
 Portanto, os argumentos expostos pelo responsável não merecem ser acatados.
Conclusão
O responsável não logrou êxito em comprovar a inexistência de conduta omissiva. Ademais, inexistem nos autos elementos que permitam concluir pela ocorrência de boa-fé ou de outros excludentes de culpabilidade de sua conduta.
Portanto, o Sr. Antônio Augusto foi responsável pelo pagamento de valores a maior, todos posteriores a 20/12/2009, da segunda à sétima faturas (notas fiscais 1247, 1251, 1249, 1250, 1265 e 1507) , referentes aos serviços prestados nos meses de julho (saldo) , agosto, setembro, outubro, novembro e dezembro de 2009, bem como janeiro de 2010, respectivamente, tendo em vista que, em 20/12/2009, tomou conhecimento de que a métrica utilizada para calcular os valores cobrados estava em desconformidade com a previsão contratual, mas omitiu-se em adotar as providências necessárias para evitar que tais faturas fossem pagas, permitindo, assim, o pagamento irregular de R$ 110.158,12 em valores não atualizados, em desfavor da Administração. 
Ante o exposto, entende-se que os argumentos apresentados não devem ser acatados e, na ausência de elementos que indiquem a boa-fé do gestor, propõe-se a rejeição de suas alegações de defesa e o julgamento definitivo de mérito pela irregularidade de suas contas, nos termos do art. 202, § 6º, c/c art. 210, caput, do Regimento Interno/TCU, procedendo-se à sua condenação em débito:
	Data do Pagamento Indevido
	Número das Notas Fiscais
	Meses em que os serviços foram prestados
	Valor do Pagamento Indevido (R$) 
	Responsáveis solidários

	23/12/2009
	1247
	Julho e agosto/2009
	17.163,24
	José Simões Chacon,
Antônio Augusto Muniz de Carvalho,
Sigma Dataserv Informática S.A.

	22/12/2009
	1251
	Setembro/2009
	23.649,56
	Antônio Augusto Muniz de Carvalho,
Sigma Dataserv Informática S.A.

	22/12/2009
	1249
	Outubro/2009
	23.449,14
	Antônio Augusto Muniz de Carvalho,
Sigma Dataserv Informática S.A.

	23/12/2009
	1250
	Novembro/2009
	23.048,30
	Antônio Augusto Muniz de Carvalho,
Sigma Dataserv Informática S.A.

	11/1/2010
	1265
	Dezembro/2009
	7.652,40
	Antônio Augusto Muniz de Carvalho,
Sigma Dataserv Informática S.A.

	19/2/2010
	1507
	Janeiro/2010
	15.195,48
	Antônio Augusto Muniz de Carvalho,
Sigma Dataserv Informática S.A.

	Total de Pagamentos Indevidos (R$) 
	110.158,12
	
	Valor atualizado até 23/4/2018 (R$) 
	181.115,74
	
Dado que o Sr. Antônio Augusto Muniz de Carvalho não sofreu multa no âmbito do TC Processo 009.030/2010-7, como ocorrido com o Coordenador da CGMI anterior, Sr. José Simões Chacon (parágrafos 60-61) , com fulcro no art. 58 da Lei 8.443/1992, propõe-se, adicionalmente, nesta etapa processual, a aplicação da multa prevista no art. 57 da Lei 8.443/1992 para este gestor.
III. ANÁLISE DA MANIFESTAÇÃO DA EMPRESA SIGMA DATASERV TECNOLOGIA S.A
III.1 Objeto da citação
Por meio do Ofício 984/2017-TCU/Sefti, de 12/12/2017 (peça 8) , a empresa Sigma Dataserv Tecnologia S.A foi instada a apresentar as alegações de defesa quanto à seguinte situação, conforme item 9.8 do Acórdão 2594/2017-TCU-Plenário (peça 1, p. 3-4) :
a) ter sido remunerada com métrica divergente da métrica especificada em contrato, quando deveria tê-lo executado fielmente, de acordo com as cláusulas nele avençadas, em afronta ao disposto no art. 66 da Lei 8.666/1993, o que provocou pagamentos indevidos no âmbito do referido contrato.
A empresa tomou ciência do Ofício em 21/12/2017 (peça 19) , solicitou prorrogação de prazo (peça 11) e teve seu prazo prorrogado para até 22/1/2018 (peça 13) . Apresentou sua defesa tempestivamente em 22/1/2018, conforme documento presente à peça 21 e respectivos anexos (peças 24-38) .
III.2 Resposta à citação
Cerceamento do direito de defesa
Preliminarmente, aduz que, conforme já pedido reiteradas vezes no âmbito do TC Processo 009.030/2010-7, a empresa solicitou os documentos necessários para exercício da ampla defesa. Porém, o MDIC teria atendido o pedido de forma falha, pois foram liberados documentos de natureza contábil, financeira e orçamentária, mas a empresa necessita dos documentos existentes na forma eletrônica nos sistemas informatizados (peça 21, p. 4) .
A Sigma S.A informa que em 5/7/2016 protocolou perante o MDIC um novo pedido de cópia dos autos, mas até a elaboração da resposta não houve retorno satisfatório por parte do órgão e, dessa forma, solicita que o TCU expeça ofício ao MDIC requerendo os documentos de ordem técnica elencados por ela. Por fim, solicita que o não atendimento deste requerimento seja entendido como ato atentatório à ampla defesa e efetivo contraditório (peça 21, p. 4-5) .
Análise quanto ao cerceamento do direito de defesa
Convém relatar que os documentos listados que a empresa diz não terem sido disponibilizados pelo MDIC são exatamente os mesmos que a Sigma solicitou, em 11/12/2014, anteriormente no âmbito do TC Processo 009.030/2010-7, em que a empresa também alegou cerceamento do direito de defesa (peça 69, p. 2-3) .
Ressalte-se que naquela oportunidade esta secretaria promoveu diligência ao MDIC (peça 64) e minucioso levantamento daqueles autos (peça 65) , determinados pelo Ministro Relator, além das extensões de prazo que foram concedidas ao requerente, tudo com o objetivo de assegurar que não haveria entraves, por parte desta Corte e do MDIC, e que o interessado teria acesso a toda a documentação disponível sobre a referida contratação, para que pudesse exercer plenamente o seu direito de defesa.
Além disso, a Sefti fez uma detida análise, caso a caso, da solicitação e concluiu que não houve óbice ao exercício do contraditório, com base nos documentos solicitados (peça 65, p. 4-7, itens 25-48) , fato este que foi acolhido pelo TCU nos temos do Acórdão 459/2015-TCU-Plenário, de relatoria do Ministro Raimundo Carreiro (peça 66, p. 1, item "a") , onde se fixou novo e improrrogável prazo para que a empresa exercesse seu direito ao contraditório, sob pena de multa. Transcreve-se trecho do voto do Relator nesse Acórdão (peça 2, p. 3) :
9.	 Com a segurança necessária, registro que as alegações da empresa Sigma sobre as dificuldades de trazer aos autos sua defesa já se mostraram infundadas, isso com fundamento em detida análise realizada pela unidade técnica especializada, a Sefti, inclusive, com realização das diligências necessárias antes de concluir pela impertinência da reclamação formulada pela empresa Sigma, o que restou confirmado pelo Acórdão 459/2015-TCU-Plenário.
Portanto, reitera-se que a reclamação da empresa é descabida, pois os documentos solicitados não limitam o direito de defesa uma vez que se referem a: i) documentos que não foram formalizados nos autos do processo, situação que já foi reconhecida por este Tribunal ao aplicar multa em alguns gestores (peça 56) ; ii)  documentos acessórios que foram confeccionados pela própria contratada ou de atas que a própria empresa assinou; e iii)  referência a registros inexistentes por erro na digitalização.
 Sendo assim, entende-se improcedente a solicitação da empresa, uma vez que não há qualquer cerceamento ao seu direito de defesa e contraditório.
a) da boa-fé da empresa, do devido cumprimento de suas obrigações e da previsão editalícia para ajuste da métrica
A empresa sustenta que não existe qualquer elemento que indique má-fé da empresa em suas condutas ou nas irregularidades descritas. Também afirma que não foi demonstrado nos autos que as irregularidades decorreram de um possível conluio entre os representantes da empresa e do ente contratante (peça 21, p. 7) .
Ademais, argumenta que houve boa-fé pelos seguintes motivos: i) a alteração da métrica do contrato decorreu por iniciativa unilateral da Administração Pública; ii) a Sigma estava vinculada a tal alteração, vez que realizada com base em previsão contratual que goza de presunção de legitimidade; iii) prestou todos os serviços contratados, inclusive foram atestados pelos fiscais, não deixando de atender quaisquer das suas obrigações (peça 21, p. 7) .
Ainda afirma que a alteração da métrica do contrato visou a manutenção financeira do contrato de forma que não haveria nenhuma irregularidade, em observação ao anexo VI do edital. Nessa esteira, menciona os esclarecimentos apresentados pelo Sr. José Simões Chacon, ex-Coordenador-Geral da CGMI, o qual afirmou que a adequação da métrica foi para refletir a realidade da execução do contrato (peça 21, p. 8-10) .
Desse modo, alega que, havendo determinação por parte da CGMI, enquanto órgão interno fiscalizador e gestor do contrato, não existia outra opção à Sigma senão a confiança na legalidade de seu ato, vez que fundamentado em disposição prevista no próprio edital. Além do mais, afirma que o ato do MDIC tinha presunção de legitimidade e que os serviços foram prestados efetivamente, o que afastaria responsabilização da empresa (peça 21, p. 10-13) .
Análise do argumento "a"
O fato de a empresa dizer que não houve conluio para alegar que recebeu os valores de boa-fé não pode servir de pretexto para que a empresa se aproprie dos valores que foram pagos indevidamente pela Administração. O erro administrativo obriga a Administração a saná-lo e a buscar a reversão à situação inicial dos envolvidos. Trata-se, portanto, da devolução de valores pagos equivocadamente nos termos do art. 209, § 6º, inciso II, do Regimento Interno/TCU, que prevê a responsabilidade solidária nos casos de recebimento de benefício indevido ou pagamento superfaturado.
Ademais, frisa-se novamente que no Tribunal de Contas da União, para fins de ressarcimento de danos causados ao erário, pouco importa se houve boa-fé ou se a irregularidade foi praticada com dolo ou culpa. O responsável deverá recompor o dano, independentemente de ter agido com a deliberada intenção de lesar o patrimônio público ou com falta de cuidado.
Também não há que se falar em previsão editalícia para alteração da métrica, visto que a exceção à métrica especificada no anexo VI do edital (projetos especiais) não se aplica aos pagamentos sob análise, bem como não se encontra qualquer detalhamento ou justificativa, como exigido na cláusula de exceção (considerações gerais) , para a não utilização da métrica estipulada no contrato (peça 47, p. 42) . Ressalta-se que essa argumentação de uma suposta previsão editalícia para alteração da métrica já foi apreciada e rejeitada nos parágrafos 52-55 desta instrução
Também não é o caso da possibilidade de se aplicar ajustes na métrica, a critério da CGMI, "com vistas ao seu aprimoramento e à manutenção do equilíbrio econômico e financeiro do Contrato" (peça 47, p. 42) , conforme previsto nas considerações gerais do anexo VI do edital. Tal cláusula não encontra respaldo legal, tendo em vista que não se pode tolerar a presença em edital de cláusulas que incluam novas variáveis na fórmula de medição e pagamento causando superfaturamento do contrato, a depender do "critério" adotado. 
Portanto, entende-se que os argumentos expostos pela Sigma S.A. não merecem prosperar. 
b) da ausência de responsabilidade da empresa
A Sigma registra que é imprescindível que seja avaliada de forma individualizada a responsabilidade de cada um dos envolvidos, bem como a descrição do nexo de causalidade entre a conduta e o dano causado, avaliando a culpabilidade dos responsáveis. Nesse sentido, afirma que não pode sofrer sanções em razão da existência de danos que foram causados por conduta de outrem (peça 21, p. 14) .
A empresa menciona que as irregularidades identificadas na contratação não possuem ligação com nenhuma conduta da empresa, de forma que, considerando o art. 16, §2°, alínea "b", da Lei 8.443/1992, ela não concorreu para o dano ao erário (peça 21, p. 14-15) .
Portanto, a Sigma requer a isenção de sua responsabilidade pelas supostas irregularidades apontadas, vez que não houve conduta dolosa ou culposa, comissiva ou omissiva, que estabeleça nexo causal com os danos ora investigados, o que também afasta a hipótese da aplicação da multa prevista no art. 57 da lei 8.443/1992. Acrescenta que, caso entenda pela responsabilização da Sigma, o TCU deve primeiro elaborar novo relatório com a descrição precisa dos pressupostos mencionados para caracterização da responsabilidade, pois até o momento não se teria individualizado a conduta irregular imputada à Sigma (peça 21, p. 16-17) .
Ainda, informa a empresa que a competência em relação à fiscalização e gestão do contrato é da Administração Pública, por meio de representante designado. Assim, a Sigma rechaça a hipótese de responsabilização em relação ao não atendimento às determinações do Memorando 203/COSIM/CGMI/SPOA-MDIC, sendo que não há violação ao art. 66 da Lei 8.666/1993 por parte da empresa (peça 21, p. 17-23) .
Análise do argumento "b"
De acordo com o art. 209 do Regimento Interno/TCU (grifou-se) :
§ 5º Nas hipóteses dos incisos II, III e IV, o Tribunal, ao julgar irregulares as contas, fixará a responsabilidade solidária: 
I - do agente público que praticou o ato irregular; e
II - do terceiro que, como contratante ou parte interessada na prática do mesmo ato, de qualquer modo haja concorrido para o cometimento do dano apurado.
§ 6º A responsabilidade do terceiro de que trata o inciso II do parágrafo anterior derivará:
I - do cometimento de irregularidade que não se limite ao simples descumprimento de obrigações contratuais ou ao não pagamento de títulos de crédito ou 
II - da irregularidade no recebimento de benefício indevido ou pagamento superfaturado.
Como dito no parágrafo 122 acima, mesmo se não tivesse contribuído para o fato de ter recebido valores pagos incorretamente a maior pela Administração, a empresa deveria devolvê-los, pois, caso contrário, ensejaria enriquecimento sem causa, nos termos do art. 209, § 6º, inciso II, do Regimento Interno/TCU, pois auferiu ganhos indevidos e, por óbvio, tinha conhecimento de que os valores estavam majorados. A própria Sigma afirmou que a alteração da métrica do contrato visou a readequá-la a uma realidade fática de erros ocorridos na fase interna da licitação que levaram à necessidade de manutenção financeira do contrato (peça 21, p. 8) . Ora, não seria razoável concluir que a tentativa da suposta manutenção financeira do contrato coubesse apenas aos gestores do MDIC, sem participação alguma da empresa.
Nada obstante, no caso concreto, entende-se que não havendo previsão editalícia para alteração da métrica (parágrafos 52-55) , a empresa assentiu com a alteração, descumprindo o edital, em inobservância ao art. 66 da Lei 8.666/1993, que determina que "O contrato deverá ser executado fielmente pelas partes, de acordo com as cláusulas avençadas e as normas desta Lei, respondendo cada uma pelas consequências de sua inexecução total ou parcial". Logo, não só houve um dano, o que por si só já ensejaria a sua reparação, como a Sigma concorreu para que ele tenha ocorrido, incorrendo na previsão do art. 209 do RI/TCU.
Além disso, não há que se falar que a conduta da empresa não foi individualizada. A conduta, o nexo de causalidade e a culpabilidade foram descritos tanto na matriz de responsabilização (peça 61, p. 17) como no item 9.8 do Acórdão 2594/2017-TCU-Plenário (peça 1, p. 3-4) , o qual fez a citação à empresa. A Sigma foi citada por ter permitido a execução e o pagamento do contrato com base numa métrica divergente da estipulada, quando deveria ter executado fielmente o contrato, de acordo com as cláusulas nele avençadas. Ao contrário do afirmado por ela, a Sigma não foi citada por descumprir as determinações do Memorando 203/COSIM/CGMI/SPOA-MDIC, mas porque o uso de métrica diversa da estabelecida, pela qual tinha obrigação de zelar, ocasionou para ela recebimento a maior. .
Diante do exposto, entende-se que os argumentos apresentados pela Sigma S.A. não merecem prosperar. 
c) da não ocorrência de superfaturamento
Inicialmente, a empresa explica que os projetos demandados eram mensurados por meio da fórmula prevista no anexo XI do edital, que se traduz nas quantidades de horas necessárias para realizar o projeto, ou seja, a remuneração da contratada para cada projeto elaborado estava diretamente ligada à quantidade de horas trabalhadas (peça 21, p. 23) .
Dessa forma, o valor máximo de um projeto, com base na fórmula prevista em contrato, seria igual a R$ 9.838,80 (PMP x Valor da Hora = 216 x R$ 45,55 = R$ 9.838,80) . Com essa informação, a Sigma afirma que o valor pago que excedia o valor máximo do projeto ocorreu em razão da necessidade de a empresa ter que prestar muito mais horas de serviço do que apenas as 216 horas máximas dimensionadas pelo MDIC (peça 21, p. 24-25) .
A Sigma alega que a CGMI percebeu durante a execução contratual que a alta complexidade dos projetos demandaria muito mais horas que apenas a quantidade máxima de 216 horas previstas em edital para cada projeto (peça 21, p. 26) .
Assim, cita que a fórmula de métrica para a medição dos projetos foi calculada com base nos sete projetos previstos no item 5 do edital (peça 42, p. 32) . Todavia, argumenta que a realidade fática da execução do contrato demonstrou que foram solicitadas à empresa mais do que os sete projetos (vide peça 58) , tendo em vista que foram entregues mais de 37 projetos (peça 21, p. 27) .
Portanto, afirma que houve aumento de trinta projetos em relação ao edital, de modo que a métrica original deveria ser alterada para atender a quantidade de horas necessárias para execução dos projetos. Acrescenta ainda que todas as faturas enviadas pela Sigma ao MDIC foram devidamente atestadas pelos fiscais e posteriormente pagas (peça 21, p. 28) .
Para comprovar sua afirmação, a empresa menciona que o projeto 1 foi dividido em cinco parcelas, cada uma delas demandando a quantidade de 216 horas de serviço, dado que foram prestados mais tempo de serviço por parte da Sigma (peça 21, p. 29-30) .
A empresa contesta a Sefti por ter apurado os valores pagos indevidamente considerando somente a métrica original, ignorando a realidade de a empresa ter prestado mais horas de serviço do que aquelas previstas na fórmula original. No entender da Sigma, se foram prestadas mais que 216 horas de serviço, a empresa não pode receber como se tivesse prestado apenas 216, sob pena de enriquecimento ilícito da própria Administração Pública (peça 21, p. 30) .
 Por fim, a empresa cita a doutrina e apresenta julgados no sentido de que não se consiste em danos ao erário os casos em que não ocorrido o trânsito em julgado concluindo pelo superfaturamento do contrato ou pela não prestação dos serviços/entrega dos produtos/fornecimento do objeto (peça 21, p. 31-33) .
Análise do argumento "c"
Primeiramente, merece reparos a informação dada pela Sigma de que o edital previa somente sete projetos embora a empresa tenha entregado mais de 37, dando a entender que a empresa teria executado 30 projetos a mais do que o previsto. O item 5 do edital (peça 42, p. 32) previa que "O Ministério poderá alterar a relação de Projetos descritos observando a quantidade total de horas empenhadas, que serão utilizadas conforme a necessidade, e sem a obrigação de gastá-las no total". 
Logo, percebe-se que as demandas poderiam ser classificadas como outros projetos não definidos previamente pelo MDIC, devendo ser mensuradas de acordo com o tamanho do projeto com base na fórmula PMP = QUE x FIP x COM. A métrica utilizada para remunerar a empresa pelos serviços executados envolvia dimensionar o tamanho de um projeto a partir da fórmula citada. A partir daí, a variável PMP deveria ser multiplicado pelo valor da hora e se pagar por isso (Valor do Projeto = PMP x Valor (R$) da Hora) . Assim, na prática, o PMP se convertia numa espécie de quantidade de horas para executar o projeto.
Assim, não merece prosperar o argumento da empresa de que gastou mais horas para executar os serviços, pois, se o escopo do projeto foi mensurado de acordo com a métrica prevista no edital e a empresa levou mais horas para executar determinado projeto, não pode a empresa reivindicar que seja remunerada de acordo com o tempo gasto (quantidade de horas) para executar tal atividade. Isso levaria a uma disfunção conhecida por esta Corte de Contas como "paradoxo do lucro-incompetência" em que quanto maior o número de horas gastos para executar uma tarefa remunerada por hora, maior o lucro da empresa contratada e maior o custo para a Administração.
Ressalte-se que durante inspeção realizada no período de 22/4/2010 a 5/5/2010 para apurar denúncia que noticiou indícios de irregularidades na execução do Contrato Administrativo 27/2009, firmado entre o MDIC e a empresa Sigma S.A, constatou-se que a ausência de controles efetivos sobre os serviços impossibilitou que a CGMI verificasse se os mesmos estavam sendo efetivamente prestados, bem como se o quantitativo de horas apresentado pela empresa prestadora do serviço nas notas fiscais referentes aos meses de maio a dezembro correspondeu ao que de fato foi executado (peça 45, p. 14, item 1.65) .
Além disso, o próprio MDIC reconheceu que estava remunerando a empresa indevidamente, pois a multiplicação do PMP (tamanho do projeto, que se revelava na prática como a quantidade de horas dimensionadas para um projeto) pela variável denominada "QTDS" não prevista na fórmula original contida no contrato majorava os valores pagos à empresa Sigma, já que o resultado desta multiplicação era multiplicado pelo valor da hora com vistas ao pagamento. De acordo com o Memorando 112/COSIM/CGMI/SPOA de 4/3/2010 (peça 63, p. 120) , o gestor do contrato encaminhou para análise dois planos de projeto para o setor de acompanhamento, que, por sua vez, emitiu o Parecer Técnico 3/Controle/CGMI/SPOA (peça 44, p. 12-15) , constatando que "a criação do fator (QTDS) e sua aplicação elevaram o custo do Projeto P.3.2.05 de 72 PMP para 216 PMP e o Projeto P.3.2.01 e P.3.6.0l-JCDF de 108 para 324 PMP (peça 44, p. 15) . 
Entende-se que para cada etapa do projeto, deveria haver uma avaliação sobre os três fatores utilizados para o cálculo da métrica (PMP = QUE x FIP x COM) para mensurar o tamanho do projeto, que possivelmente resultaria em quantitativos diferentes para cada um dos 37 projetos entregues pela empresa, e não uma mera multiplicação de fatores (PMP = QUE x FIP x COM x QTDS) .
A questão que prepondera nesta conduta também diz respeito ao princípio da legalidade, princípio norteador no Direito Administrativo insculpido no art. 37 da Constituição Federal. De acordo com este princípio, todo ato administrativo deve ter amparo legal, ou seja, o exercício da função administrativa não pode ser baseado na vontade dos agentes públicos, à Administração só é permitido praticar condutas autorizadas em lei. No presente caso, a lei é regulada pelo contrato firmado entre as partes. 
Portanto, entende-se que os argumentos apresentados pela Sigma S.A. não merecem prosperar. 
Conclusão
As manifestações da empresa não foram suficientes para elidir a irregularidade apurada na execução do contrato. Verifica-se que de fato houve uma majoração indevida nos valores pagos à empresa Sigma Dataserv Informática S.A., pois os valores de dimensionamento dos projetos foram multiplicados indevidamente pela variável QTDS, que não estava prevista na fórmula original contida no contrato.
O fato de a empresa ter sido beneficiária dos valores pagos a maior pelo MDIC já a obrigaria a devolver tais valores. Além disso, a empresa concorreu também para o dano uma vez que permitiu a execução e o pagamento do contrato com base numa métrica divergente da estabelecida, quando deveria ter executado fielmente o contrato, de acordo com as cláusulas nele avençadas, conforme disposto no art. 66 da Lei 8.666/1993. Ademais, inexistem nos autos elementos que permitam concluir pela ocorrência de boa-fé ou de outros excludentes de culpabilidade de sua conduta.
 Sendo assim, os argumentos expostos pela Sigma não devem ser acatados, de modo que se propõe a rejeição das alegações de defesa da empresa e a responsabilização solidária, nos termos do art. 209, § 5º, inciso II e § 6º, inciso II, do Regimento Interno/TCU, procedendo-se à sua condenação em débito e, também, à aplicação da multa prevista no art. 57 da Lei 8.443/1992, conforme precedentes dos Acórdão 17/2007-TCU-Plenário, da relatoria do Ministro Augusto Nardes, e 368/2018-TCU-Plenário, da relatoria do Ministro Walton Alencar Rodrigues:
	Data do Pagamento Indevido
	Número das Notas Fiscais
	Meses em que os serviços foram prestados
	Valor do Pagamento Indevido (R$) 
	Responsáveis solidários

	13/10/2009
	1193
	Maio, junho e julho/2009
	76.505,78
	José Simões Chacon,
Sigma Dataserv Informática S.A.

	23/12/2009
	1247
	Julho e agosto/2009
	17.163,24
	José Simões Chacon,
Antônio Augusto Muniz de Carvalho,
Sigma Dataserv Informática S.A.

	22/12/2009
	1251
	Setembro/2009
	23.649,56
	Antônio Augusto Muniz de Carvalho,
Sigma Dataserv Informática S.A.

	22/12/2009
	1249
	Outubro/2009
	23.449,14
	Antônio Augusto Muniz de Carvalho,
Sigma Dataserv Informática S.A.

	23/12/2009
	1250
	Novembro/2009
	23.048,30
	Antônio Augusto Muniz de Carvalho,
Sigma Dataserv Informática S.A.

	11/1/2010
	1265
	Dezembro/2009
	7.652,40
	Antônio Augusto Muniz de Carvalho,
Sigma Dataserv Informática S.A.

	19/2/2010
	1507
	Janeiro/2010
	15.195,48
	Antônio Augusto Muniz de Carvalho,
Sigma Dataserv Informática S.A.

	Total de Pagamentos Indevidos (R$) 
	186.663,90
	
	Valor atualizado até 23/4/2018 (R$) 
	307.996,95
	
CONCLUSÃO
Estes autos tratam de Tomada de Contas Especial decorrente de pagamentos irregulares na execução do Contrato Administrativo 27/2009, firmado ente o MDIC e a empresa Sigma. 
Em face da análise promovida nos itens 23 a 154, propõe-se rejeitar as alegações de defesa apresentadas pelos Srs. José Simões Chacon e Antônio Augusto Muniz de Carvalho e pela empresa Sigma Dataserv Informática S.A, uma vez que não foram suficientes para sanar as irregularidades a eles atribuídas, tampouco lograram afastar o débito imputado. Ademais, inexistem nos autos elementos que demonstrem sua boa-fé ou a ocorrência de outros excludentes de culpabilidade (parágrafos 57-61, 105-108 e 152-154) . 
Desse modo, propõe-se que as contas dos Srs. José Simões Chacon e Antônio Augusto Muniz de Carvalho sejam julgadas irregulares nos termos dos arts. 1º, inciso I, 201, § 2º, 202, § 6º, 205, e 209, inciso III, do Regimento Interno do TCU, procedendo-se à sua condenação em débito, nos termos do art. 19, caput, da Lei 8.443/1992, c/c os arts. 210, caput, e 214, inciso III, do RI/TCU. Com relação à multa prevista no art. 57 da Lei 8.443/1992, propõe-se sua aplicação apenas para o Sr. Antônio Augusto Muniz de Carvalho e para empresa Sigma, visto que o Sr. José Chacon já foi multado no âmbito do TC Processo 009.030/2010-7 (2.440/2011-TCU-Plenário) pela prática da mesma conduta aqui analisada (parágrafos 57-61, 105-108) . 
Entende-se que a empresa Sigma também deve ser condenada em débito, nos termos do art. 209, inciso III, § 5º, inciso II, § 6º, inciso II, do RI/TCU, e à multa prevista no art. 57 da Lei 8.443/1992 (parágrafos 152-154) .
Por derradeiro, cabe informar que, em várias oportunidades (TC Processo 013.088/2016-5, peças 1, 2, 4, 8, 10, 11) , a Exma. Procuradora da República no Distrito Federal, Sra. Ana Carolina Oliveira Tannús Diniz, requereu cópia integral do TC Processo 009.030/2010-7, para subsidiar a instrução do Inquérito Civil 1.16.000.000528/2012-13.
Nesta mesma linha, em 15/3/2018, por meio do Ofício 1824/2018-MPF/PRDF/4º Ofício de Atos Administrativos (peça 1, TC Processo 008.687/2018-8, apenso) , a Exma. Procuradora da República no Distrito Federal, Sra. Márcia Brandão Zollinger, requereu cópia integral do TC Processo 009.030/2010-7, bem como o andamento da TCE constante destes autos, para subsidiar a instrução do Inquérito Civil 1.16.000.001443/2017-59. Esta unidade técnica respondeu à solicitação por meio do Ofício 128/2018-TCU-Sefti (peça 4, TC Processo 008.687/2018-8, apenso) .
Assim, considerando   a existência de inquéritos civis em andamento no Ministério Público Federal, será proposto o encaminhamento da cópia da deliberação a ser proferida nesses autos às Procuradoras da República interessadas, Sra. Ana Carolina Oliveira Tannús Diniz e Sra. Márcia Brandão Zollinger.
BENEFÍCIOS ESTIMADOS
O valor estimado de benefícios financeiros quantificáveis nesta Tomada de Contas Especial, sem considerar atualização monetária, alcança a soma de R$ 186.663,90, ou R$ 307.996,95 em valores atualizados até 23/4/2018 (peça 73) , referente à reparação do dano causado pela utilização de métrica em desconformidade contratual que resultou em pagamentos a maior para a empresa contratada.
PROPOSTA DE ENCAMINHAMENTO
Ante o exposto, submetem-se os autos à consideração superior propondo:
2.1. rejeitar as alegações de defesa apresentadas pelos Sr. José Simões Chacon (CPF XXX.805.711-XX) , pelo Sr. Antônio Augusto Muniz de Carvalho (CPF XXX.905.046-XX) e pela empresa Sigma Dataserv Informática S.A. (CNPJ 77.166.098/0001-86) ;
2.2. julgar irregulares as contas do Sr. José Simões Chacon (CPF XXX.805.711-XX) e do Sr. Antônio Augusto Muniz de Carvalho (CPF XXX.905.046-XX) , com fundamento no art. 71, inciso II, da CF/88, c/c arts. 1º, inciso I, e 16, inciso III, alínea 'c', da Lei 8.443/1992, c/c arts. 1º, inciso I, 201, § 2º, 202, § 6º, 205, e 209, inciso III, do RI/TCU;
2.3. condenar em débito, solidariamente na forma a seguir especificada, o Sr. José Simões Chacon (CPF XXX.805.711-XX) , o Sr. Antônio Augusto Muniz de Carvalho (CPF XXX.905.046-XX) e a empresa Sigma Dataserv Informática S.A. (CNPJ 77.166.098/0001-86) , para o pagamento das quantias a seguir especificadas, conforme preconizam os arts. 19, caput, e 23, inciso III, da Lei 8.443/1992, c/c os arts. 209, inciso III, § 5º, inciso II, § 6º, inciso II, 210, caput, do RI/TCU, com a fixação do prazo de 15 (quinze) dias, a contar da notificação, para comprovarem, perante o Tribunal, nos termos do art. 214, inciso III, alínea 'a', do RI/TCU, o recolhimento da dívida aos cofres do Tesouro Nacional, atualizada monetariamente e acrescida dos juros de mora, calculados a partir da data de ocorrência do seu fato gerador até o efetivo recolhimento, abatendo-se, na oportunidade, as quantias já recolhidas ou quaisquer novos valores eventualmente ressarcidos, na forma da legislação em vigor:
Sr. José Simões Chacon (CPF XXX.805.711-XX) :
Sigma Dataserv Informática S.A. (CNPJ 77.166.098/0001-86) 
	Data do Pagamento Indevido
	Valor do Pagamento Indevido (R$) 

	13/10/2009
	76.505,78

Sr. José Simões Chacon (CPF XXX.805.711-XX) 
Sr. Antônio Augusto Muniz de Carvalho (CPF XXX.905.046-XX) 
Sigma Dataserv Informática S.A. (CNPJ 77.166.098/0001-86) 
	Data do Pagamento Indevido
	Valor do Pagamento Indevido (R$) 

	23/12/2009
	17.163,24

Sr. Antônio Augusto Muniz de Carvalho (CPF XXX.905.046-XX) 
Sigma Dataserv Informática S.A. (CNPJ 77.166.098/0001-86) 
	Data do Pagamento Indevido
	Valor do Pagamento Indevido (R$) 

	22/12/2009
	23.649,56

	22/12/2009
	23.449,14

	23/12/2009
	23.048,30

	11/1/2010
	7.652,40

	19/2/2010
	15.195,48

2.4. aplicar multa individual ao Sr. Antônio Augusto Muniz de Carvalho (CPF XXX.905.046-XX) , e à empresa Sigma Dataserv Informática S.A., com base no art. 57 da Lei 8.443/1992 c/c o art. 267 do RI/TCU, com a fixação do prazo de 15 (quinze) dias, a contar da notificação, para comprovarem, perante o Tribunal, nos termos do art. 214, inciso III, alínea 'a', do RI/TCU, o recolhimento da dívida em favor do Tesouro Nacional, atualizada monetariamente desde a data deste acórdão até o dia do efetivo recolhimento, se for pago após o vencimento, na forma da legislação em vigor;
2.5. autorizar o desconto das dívidas na remuneração dos servidores, observado o disposto no art. 46 da Lei 8.112/1990;
2.6. autorizar o pagamento parcelado das dívidas, caso seja requerido, em até 36 parcelas mensais e consecutivas, nos termos do art. 26 da Lei 8.443/1992 e do art. 217 do RI/TCU, fixando-se o prazo de 15 (quinze) dias, a contar do recebimento da notificação, para a comprovação, perante o Tribunal, do recolhimento da primeira parcela, e de 30 (trinta) dias, a contar da parcela anterior, para a comprovação do recolhimento das demais parcelas, devendo incidir sobre cada valor mensal corrigido monetariamente, os acréscimos legais, na forma prevista na legislação em vigor (art. 217, § 1º, do RI/TCU) , esclarecendo aos responsáveis que a falta de pagamento de qualquer parcela importará no vencimento antecipado do saldo devedor (art. 217, § 2º, do RI/TCU) ;
2.7. autorizar a cobrança judicial das dívidas, caso não atendidas as notificações, nos termos do art. 71, § 3º, da CF/88, c/c art. 28, inciso II, da Lei 8.443/1992, c/c art. 214, inciso III, alínea 'b', e 215, do RI/TCU;
2.8. comunicar ao Ministério da Indústria, Comércio Exterior e Serviços, ao Sr. José Simões Chacon, ao Sr. Antônio Augusto Muniz de Carvalho e à empresa Sigma Dataserv Informática S.A. sobre a decisão que vier a ser proferida, comunicando-lhes que o relatório e o voto que a fundamentarem podem ser acessados por meio do endereço eletrônico http://www.tcu.gov.br/acordaos e que, caso haja interesse, o Tribunal pode enviar-lhes cópia desses documentos sem qualquer custo;
2.9. encaminhar cópia da deliberação que vier a ser proferida à Secretaria de Controle Externo do Desenvolvimento Econômico (SecexDesenvolvimento) ;
2.10. encaminhar cópia da deliberação que vier a ser proferida às Exmas. Procuradoras da República, Sras. Ana Carolina Oliveira Tannús Diniz e Márcia Brandão Zollinger, da Procuradoria da República no Distrito Federal, em virtude da existência de inquéritos civis em andamento naquela Procuradoria, comunicando-lhes que o relatório e o voto que a fundamentarem podem ser acessados por meio do endereço eletrônico http://www.tcu.gov.br/acordaos e que, caso haja interesse, o Tribunal pode enviar-lhes cópia desses documentos sem qualquer custo.  [...]".
3.	Estando os autos conclusos neste gabinete, o Sr. Antonio Augusto Muniz de Carvalho, Ex-Coordenador-Geral da então Coordenação-Geral de Modernização e Informática da Subsecretaria de Planejamento, Orçamento e Administração do Ministério do Desenvolvimento, Indústria, Comércio Exterior e Serviços (CGMI/SPOA/MDIC) , fez juntar à Peça 89 documentos que, segundo alega, foram encontrados posteriormente à apresentação de sua defesa.
4. 	Apresentou, ainda, razões de sua vinculação probatória específica e individualizada, da seguinte forma:
	a) faturas dos Cartões de Crédito do requerente que demonstram que não se encontrava em exercício no período anterior às férias por estar no gozo do período de recesso, na cidade de Vitória, no Estado do Espírito Santo;
	b) e-mail datado do dia 17/12/2009 em que o Sr. Antônio Augusto Muniz solicita sua representação em reunião pelo Sr. Renato Araújo Santos, o que comprovaria sua efetiva substituição da função de Coordenador-Geral-Substituto da Coordenação Geral de Modernização e Informática - CGMI;
	c) atos praticados pelo Sr. Renato Araújo Santos na condição de Coordenador-Geral Substituto do CGMI, no período 21/12/2009 a 23/12/2019, o que caracterizaria de maneira inequívoca não estar em substituição no período referenciado e Ofício 96/SPOA/SES-MDIC, encaminhado para a Sefti que registram os fatos e ratificando não ter sido omisso ou responsável pelo prejuízo.
5.	Considerando que os documentos e os elementos juntados poderiam ter potencial de alterar o mérito do processo em relação à responsabilização, determinei, por meio do Despacho de Peça 91, a restituição do processo à Secretaria de Fiscalização de Tecnologia da Informação (Sefti) para nova instrução dos autos à luz desses elementos, sendo que a unidade, após análise dos novos elementos, ratificou a sua derradeira instrução, nos temos a seguir transcritos, que tiveram a concordância do corpo dirigente da unidade (Peça 93) :
	"[...] HISTÓRICO
3.	Destaca-se, inicialmente, alguns fatos ocorridos nos autos do TC Processo 009.030/2010-7, que originou a presente Tomada de Contas Especial.
4.	Em 7/4/2010, esta Secretaria de Fiscalização de Tecnologia da Informação (Sefti) , impetrou representação (peça 42, p. 2-5) devido a indícios de superfaturamento e de outras irregularidades no âmbito da execução do Contrato Administrativo 27/2009.
5.	A representação foi conhecida pelo Ministro Relator, que determinou a realização de inspeção no MDIC, bem como de diligências e de outros atos que fossem necessários à apuração dos fatos denunciados (peça 43, p. 33) .
6.	Diante da verificação in loco de graves indícios de irregularidades, a equipe de inspeção propôs a adoção de medida cautelar determinando ao MDIC que se abstivesse de prorrogar o contrato e de realizar novos pagamentos no âmbito do referido pacto contratual, bem como que retivesse toda a garantia contratual prevista na cláusula décima terceira do contrato. Além disso, foram propostas oitivas ao MDIC e à empresa Sigma para que eles se pronunciassem sobre os indícios de irregularidades que motivaram a adoção da medida cautelar (peça 44, p. 20-21) .
7.	Tais propostas foram acolhidas por meio de Decisão do Ministro Relator, em 17/5/2010, de modo que ficou suspensa preventivamente a prorrogação do contrato em tela, sendo concedido prazo de quinze dias para que o MDIC e a empresa Sigma fossem ouvidos em oitiva (peça 44, p.24-25, parágrafos 7-9) .
8.	Em 27/9/2010, a equipe de inspeção apresentou relatório contendo a análise das manifestações do MDIC e da empresa Sigma, no qual se concluiu pela manutenção da medida cautelar proferida e pela realização pelo MDIC de levantamento sobre o quantitativo de horas de projeto efetivamente executadas, conforme a métrica prevista no contrato, procedendo de modo a obter o devido ressarcimento por eventuais pagamentos efetuados a maior, oportunidade em que foi proposta a realização de audiência dos responsáveis (peça 45, p. 21-26, parágrafos 1.102-1.135) .
9.	Em 14/9/2011, o Plenário do TCU prolatou o Acórdão 2440/2011-TCU-Plenário, da relatoria do Ministro Raimundo Carreiro (peça 46, p. 204-206) , que, entre outras deliberações, decidiu:
9.1.	aplicar multa a quatro servidores do MDIC (item 9.6 do acórdão) , a saber: Srs. José Simões Chacon, Eduardo Roberto de Souza Trindade, Cleisson Amorim Rodrigues e Júlio Átila Batista de Azevedo; 
9.2.	determinar ao MDIC que encaminhasse, no prazo de trinta dias, levantamento de todos os valores pagos à empresa Sigma no âmbito do Contrato 27/2009, de forma a identificar os casos em que o cálculo fora realizado em desacordo com a métrica definida no ajuste, bem como enviasse a comprovação das medidas adotadas com vistas ao ressarcimento de eventuais valores pagos a maior (item 9.10.2 do acórdão) .
10.	Em 30/9/2011, a empresa Sigma apresentou embargos de declaração contra o referido decisum  (peça XX) , os quais foram rejeitados por meio do Acórdão 970/2012-TCU-Plenário, da relatoria do Ministro Raimundo Carreiro (peça 54) .
11.	Em 28/10/2011, o MDIC encaminhou o Ofício 227/2011/SPOA/SE-MDIC (peça 53, p. 1-2) informando as providências que havia adotado com vistas ao cumprimento da determinação contida no item 9.10.2 do Acórdão 2440/2011-TCU-Plenário.
12.	Na sequência, a empresa Sigma e servidores do MDIC ingressaram com pedidos de reexame (peças XX, YY) , os quais foram julgados em 27/11/2013, conforme Acórdão 3250/2013-TCU-Plenário, da relatoria do Ministro José Jorge (peça 56) . Este acórdão acolheu as razões de justificativa apresentadas pelos Srs. Eduardo Roberto de Souza Trindade e Cleisson Amorim Rodrigues, mantendo as demais decisões do Acórdão 2440/2011-TCU-Plenário e determinando a continuidade do exame do processo, em especial o cumprimento da determinação 9.10.2 para apuração dos valores pagos a maior na execução do mencionado contrato.
13.	Por intermédio do Ofício 12/2014-TCU/Sefti, de 29/1/2014, esta secretaria concedeu prazo de quinze dias para que o MDIC encaminhasse a documentação exigida pela determinação contida no item 9.10.2 do Acórdão 2440/2011-TCU-Plenário, o que foi feito em 14/2/2014, conforme Ofício 33/SPOA/SE-MDIC (peça 57) .
14.	Esta secretaria, após nova inspeção no MDIC e análise de documentos encaminhados pelo órgão, elaborou instrução, em 17/10/2014 (peça 61) , concluindo que houve pagamentos indevidos à empresa Sigma, no valor de R$ 186.663,90 (peça 61, p. 14, parágrafo 122.3) . Concluiu também que o exame das ocorrências descritas na instrução permitiu definir a responsabilidade solidária de dois gestores do MDIC (José Simões Chacon, CPF XXX.805.711-XX, e Antônio Augusto Muniz de Carvalho, CPF XXX.905.046-XX) , e da empresa Sigma, bem como apurar adequadamente o débito a eles atribuído (peça 61, p. 14-15, item 122.4) .
15.	Em face dessas conclusões, esta unidade técnica propôs ao Ministro Relator converter o processo TC Processo 009.030/2010-7 em Tomada de Contas Especial, nos termos do art. 47 da Lei 8.443/1992, bem como citar os dois responsáveis do MDIC, solidariamente à empresa Sigma (peça 61, p. 15-16, parágrafos 126.2-126.4) .
16.	Em despacho de 20/10/2014 (peça 62) , o Ministro Relator determinou que, previamente à conversão em Tomada de Contas Especial, os arrolados fossem chamados aos autos para manifestação acerca das irregularidades. Os servidores do MDIC, Srs. Antônio Augusto Muniz de Carvalho e José Simões Chacon, manifestaram-se em 1/12/2014 (peça 63) e 16/3/2015 (peça 67) , respectivamente.
17.	Porém, a referida empresa Sigma, a partir da promoção de sua oitiva, deu início a uma série de pedidos de prorrogação de prazo e de recursos diversos, conforme descrito mais detalhadamente nos parágrafos 17-28 da instrução à peça 68.
18.	Esta secretaria analisou as manifestações dos Srs. Antônio Augusto e José Chacon, bem como da empresa Sigma e concluiu serem improcedentes, de modo que foi proposta novamente a conversão do TC Processo 009.030/2010-7 em Tomada de Contas Especial, promovendo a citação dos responsáveis, o que foi acolhido no âmbito do Acórdão 2594/2017-TCU-Plenário (peça 1) . Em decorrência, foi autuado o presente processo e expedidos os ofícios de citação em 15/12/2017 (peças 68) .
19.	Mediante análise das informações enviadas pelos responsáveis, dentre as principais propostas, a unidade técnica sugeriu rejeitar as alegações de defesa apresentadas pelos responsáveis, julgar irregulares as contas do Sr. José Simões Chacon e do Sr. Antônio Augusto Muniz de Carvalho, condenar em débito os responsáveis, aplicar multa individual ao Sr. Antônio Augusto Muniz de Carvalho e à empresa Sigma Dataserv Informática S.A. (peças 74 a 76) .
20.	Em 22/11/2018, o Ministério Público junto ao TCU manifestou-se de acordo com a proposta da Unidade Técnica (peça 81) .
21.	Em 4/6/2019, o Sr. Antônio Augusto Muniz de Carvalho interpôs requerimento de juntada aos autos de novos documentos, encontrados posteriormente, apresentando sua vinculação probatória (peça 89, p. 1) .
22.	Em 13/8/2019, o Ministro Relator determinou a restituição do processo à Sefti para nova instrução, considerando os novos elementos trazidos pelo responsável (peça 91) . 
EXAME TÉCNICO
23.	Foram juntados os seguintes documentos (peça 89, p. 2) :
23.1.	Faturas dos Cartões de Crédito do Sr. Antônio Augusto Muniz de Carvalho, comprovando que o responsável não se encontrava em exercício no período anterior às férias por estar no gozo do período de recesso, e revelando, inclusive, que os gastos foram realizados em Vitória, no Estado do Espírito Santo, cidade diversa da que exerce suas atividades laborais (peça 89, p. 9-12) ;
23.2.	E-mail de 17/12/2009 em que o Sr. Antônio Augusto Muniz solicita sua representação em reunião pelo Sr. Renato Araújo Santos, comprovando que estava sendo substituído naquele momento (peça 89, p. 13-16) ;
23.3.	Atos praticados pelo Sr. Renato Araújo Santos na condição de Coordenador Geral Substituto do Coordenador Geral de Modernização e Informática no período 21/12/2009 a 23/12/2009, demonstrando que o responsável não estava exercendo o cargo de Coordenador no período referenciado (peça 89, p. 17-43 e 59-64) ;
23.4.	Ofício 96/SPOA/SES-MDIC, que arrolou as circunstâncias para Sefti e que deveriam estar sendo avaliadas no sentido da inequívoca inexistência de omissão e de prejuízo (peça 89, p. 4458) .
24.	Em síntese, o responsável alega (peça 89, p. 5) :
24.1.	Não há como responsabilizá-lo por atos praticados quando estava ausente de suas funções, período que pode ser comprovado pelos novos documentos juntados (peça 89, p. 5-6) ;
24.2.	Embora no início de seu exercício como CGMI o Sr. Antônio Augusto tenha sido informado da existência de dificuldades e eventuais desconformidades na Gestão do Contrato Administrativo 27/2009, o responsável não teve ciência da desconformidade na métrica utilizada para o cálculo do valor das faturas do referido contrato antes da comunicação efetuada pelo gestor do contrato, em 20/12/2009, ou seja, não havendo de se falar em omissão dolosa ou culposa (peça 89, p. 6) .
24.3.	O responsável agiu imediatamente para regularizar as eventuais falhas de que teve ciência, no tempo adequado, assim que voltou de férias, sendo este o momento que poderia efetivamente agir (peça 89, p. 6) ;
24.4.	 O CGMI não tinha competência para glosar o contrato, mas apenas o poder de comunicar a necessidade de precaver a Administração com a glosa à Subsecretaria de Planejamento, Orçamento e Administração (SPOA) , sendo que os documentos comprovam de forma inequívoca tal comunicação (peça 89, p. 6) .
Análise
25.	Inicialmente, convém relembrar que o responsável foi citado em razão de (item 9.7 do Acórdão 2594/2017-TCU-Plenário) 
ter se omitido em adotar as providências necessárias para sanear as irregularidades apontadas pelo gestor do contrato por intermédio do e-mail de 20/12/2009 (peça 63, p. 69-70) , em afronta ao disposto no art. 67, § 2°, da Lei 8.666/1993, e ter permitido a execução do Contrato Administrativo 27/2009, firmado entre o MDIC e a empresa Sigma Dataserv Informática S.A., com base numa métrica divergente da métrica especificada, quando deveria ter executado fielmente o contrato, de acordo com as cláusulas nele avençadas, em afronta ao disposto no art. 66 da Lei 8.666/1993, o que provocou pagamentos indevidos no âmbito do referido contrato.
26.	Na instrução que analisou suas alegações de defesa, restou asseverado o seguinte (peça 74, p. 15 - grifa-se) :
100.	O responsável alega que ele estava em recesso depois do dia 20/12/2009 e por isso não haveria omissão em razão da impossibilidade de intervir naquela situação. Porém, o responsável não apresentou nenhum documento ou quaisquer elementos comprobatórios demonstrando que estava ausente. Ademais, essa informação é contraditória com a planilha que o MDIC apresentou sobre os períodos em que o Sr. Antônio Augusto esteve afastado de suas funções. Nela, não consta este período de recesso alegado pelo responsável (peça 60, p. 7) .
101.	Nada obstante, independentemente se estava ou não de recesso, isso não afastaria sua responsabilidade, pois a CGRL, área competente por realizar os pagamentos, trabalhou no 21/12/2009 e era dever do responsável comunicar sobre a irregularidade de forma tempestiva (peça 48, p. 14; peça 49, p. 5, 35; peça 50, p. 20) . Ressalta-se que no mesmo dia em que recebeu o e-mail do gestor do contrato alertando sobre a irregularidade na métrica, em 20/12/2009 (domingo) , o responsável respondeu a mensagem com um comando vago e inócuo, limitando-se a informar ao gestor do contrato que "na volta" marcaria uma reunião, para "conversar" sobre as revelações de irregularidades expostas (peça 63, p. 69) , o que demonstra a omissão do Sr. Antônio Augusto, pois deveria ter encaminhado o e-mail à CGRL e solicitado a suspensão do pagamento que estavam pendentes.
102.	Assim, em que pese os novos documentos indicarem a possibilidade de que o Sr. Antônio Augusto Muniz de Carvalho estava afastado de suas atribuições, por motivo de recesso, a partir do dia 21/12/2009 (notadamente a troca de e-mails evidenciada à peça 89, p. 13-14) , entende-se que permanecem válidas as conclusões do parágrafo 101 da instrução à peça 74, no sentido de que tal fato não afasta sua responsabilidade, uma vez que era dever do responsável realizar as comunicações devidas de forma imediata e tempestiva a ponto de evitar pagamentos com possíveis irregularidades.
103.	Diante do exposto, conclui-se que os novos documentos apresentados não possuem o condão de alterar as conclusões ou as propostas emitidas pela Unidade Técnica, constantes das peças 7476.
CONCLUSÃO
104.	Os novos documentos apresentados pelo Sr. Antônio Augusto Muniz de Carvalho evidenciam a possibilidade de que o responsável estava afastado de suas atribuições, por motivo de recesso, a partir do dia 21/12/2009, sem, entretanto, serem capazes de alterar as conclusões e as propostas emitidas pela Unidade Técnica, constantes das peças 74 a 76.
PROPOSTA DE ENCAMINHAMENTO
105.	Ante todo o exposto, submetem-se os autos à consideração superior, propondo manter as propostas emitida pela Unidade Técnica, constante das peças 74 a 76. [...]".
7.	O Ministério Público junto a esse Tribunal, em sua nova atuação nos autos, por solicitação deste relator, por meio do Despacho de Peça 97, assim se manifestou (Peça 98) :
[...] À vista dos elementos contidos nos autos, manifestamo-nos de acordo com a proposta da Secretaria de Fiscalização de Tecnologia da Informação (Sefit) de peça 74, ratificada pela derradeira instrução (peça 93) , porquanto, a nosso ver, os pagamentos irregulares do Contrato Administrativo 27/2009 do Ministério do Desenvolvimento, Industria e Comércio Exterior (MDIC) restaram comprovados.
Em relação à defesa complementar do Sr. Antônio Augusto Muniz de Carvalho (peça 89) , concordamos com a Unidade Técnica que ela não reúne as condições necessárias para infirmar a responsabilização do referido senhor, mesmo havendo a possibilidade de que ele estivesse afastado de suas funções no dia 20/12/2009 (peça 63, p. 69-70) .
Ocorre que ao tomar conhecimento de possível prejuízo na execução do contrato, ainda que não estivesse no exercício de suas funções, o gestor deveria ter comunicado imediatamente o fato ao seu substituto ou ao executor da despesa para que os ajustes necessários fossem providenciados. 
A propósito, trazemos à colação trecho da instrução anterior (peça 74, p. 15) que aborda a inércia do responsável: 
101.	Nada obstante, independentemente se estava ou não de recesso, isso não afastaria sua responsabilidade, pois a CGRL, área competente por realizar os pagamentos, trabalhou no 21/12/2009 e era dever do responsável comunicar sobre a irregularidade de forma tempestiva (peça 48, p. 14; peça 49, p. 5, 35; peça 50, p. 20) . Ressalta-se que no mesmo dia em que recebeu o e-mail do gestor do contrato alertando sobre a irregularidade na métrica, em 20/12/2009 (domingo) , o responsável respondeu a mensagem com um comando vago e inócuo, limitando-se a informar ao gestor do contrato que "na volta" marcaria uma reunião, para "conversar" sobre as revelações de irregularidades expostas (peça 63, p. 69) , o que demonstra a omissão do Sr. Antônio Augusto, pois deveria ter encaminhado o e-mail à CGRL e solicitado a suspensão do pagamento que estavam pendentes. [...]".
É o Relatório.

Marcos Henrique Oliveira Andrade Gois, representando Antonio Augusto Muniz de Carvalho.

Procurador Marinus Eduardo De Vries Marsico.

TOMADA DE CONTAS ESPECIAL INSTAURADA EM CUMPRIMENTO AO ITEM 9.5 DO ACÓRDÃO 2.594/2017-TCU-PLENÁRIO. MINISTÉRIO DA INDÚSTRIA E COMÉRCIO EXTERIOR (MDIC). PAGAMENTOS IRREGULARES NA EXECUÇÃO DE CONTRATO ADMINISTRATIVO. CITAÇÃO. ALEGAÇÕES DE DEFESA INSUFICIENTES PAR AFASTAR AS IRREGULARIDADES. CONTAS IRREGULARES. DÉBITO. MULTA. COMUNICAÇÕES.

TOMADA DE CONTAS ESPECIAL (TCE)

Secretaria de Fiscalização de Tecnologia da Informação (Sefti).

Aprecia-se nesta oportunidade Tomada de Contas Especial (TCE) decorrente do cumprimento ao item 9.5 do Acórdão 2594/2017-TCU-Plenário (Peça 1) , proferido no âmbito do TC Processo 009.030/2010-7, tendo em vista pagamentos irregulares na execução do Contrato Administrativo 27/2009, firmado entre o Ministério do Desenvolvimento, Indústria e Comércio Exterior (MDIC) e a empresa Sigma Dataserv Informática S.A., em 19/5/2009.
Nessa fase processual, a Secretaria de Fiscalização de Tecnologia da Informação (Sefti) analisou as respostas às citações nos itens 24 a 155 da instrução transcrita no Relatório precedente para fins de apurar a necessidade de imposição de débito e sanções aos responsáveis.
Quanto aos argumentos apresentados pelos responsáveis, observo que o Sr. José Simões Chacon alegou, em essência que:
	a) houve erro na concepção do OASIS (software que controla e acompanha os contratos com empresas terceirizadas) , que teria provocado o caos e consequentemente os supostos pagamentos indevidos. Segundo o Sr. Chacon, sua orientação foi para corrigirem o erro presente na ferramenta OASIS;
	b) não participou na concepção da métrica e que não aprovava os serviços e nem autorizava os pagamentos;
	c) as informações presentes no Memorando 203/COSIM/CGMI/SPOA-MDIC não podem ser tomadas como verdade absoluta de maneira que não se pode exigir que ele adotasse as medidas enumeradas. Entende que o memorando não aponta a inércia dele e que o principal problema apontado pelo memorando seria relacionado à métrica e por isso a ordem dada para corrigirem a métrica na ferramenta OASIS;
	d) após cinco dias úteis de ter recebido o Memorando 203, convocou reunião em 17/7/2009 com o Coordenador da COSIM, gestor e co-gestor do contrato, bem como o responsável pelo controle e acompanhamento, o representante da contratada e o futuro novo gestor, que na aludida reunião alinhou as providências necessárias entre todos os atores, agendando nova reunião para tratar do plano de inserção para o dia 23 de julho subsequente;
	e) entre os dias 10 e 23 de agosto estava de férias e que em 27/8/2009 foi exonerado do cargo, a pedido, em razão de problemas de saúde que impossibilitaram a continuidade de suas funções. Assim, muitas das ações delineadas naquela reunião, bem como na seguinte, foram conduzidas pelo gestor que lhe sucedeu;
	f) questiona o fato de a COSIM não ter adotado as providências mesmo após exigir que corrigissem o erro;
g) e que o Memorando 203 não deveria ser encaminhado à CGMI, mas, sim, à COSIM, devido às competências previstas no art. 52, itens IV e XIV a XVII da Portaria 6/2008 do MDIC. Também sustenta que esse mesmo regimento do MDIC atribui à CGMI ações indiretas e subjetivas no que diz respeito ao assunto, afastando assim sua responsabilidade. Sendo assim, considera estar comprovado que não foi omisso;
h) em relação aos valores pagos indevidamente à Sigma, afirma que a realização de pagamentos não estava entre suas atribuições e que existia o setor de acompanhamento e controle da CGMI responsável por isso, ainda que esta fosse uma unidade informal;
i) os pagamentos a maior ocorreram após sua exoneração. A nota fiscal 1193, relativa aos meses de maio, junho e julho de 2009 e paga em 13/10/2009, não foi atestada por ele. Já a nota fiscal 1247, relativa aos meses de julho e agosto de 2009, foi paga em 23/12/2009, data posterior à sua exoneração, a pedido, ocorrida em 27/8/2009, e os demais fatos relatados teriam ocorrido entre os meses de outubro de 2009 e dezembro de 2010, de forma que não era mais o titular da CGMI quando ocorreram os pagamentos. Assim, questiona por qual razão o gestor da COSIM e o representante do setor de controle e acompanhamento não teriam tomado as providências necessárias;
j) o período de cinco dias úteis entre o Memorando 203 e a reunião de 17/7/2009 não seria longo, conforme afirmou a Sefti anteriormente. Informa que naquela reunião foi abordada a métrica constante no OASIS, uma vez que a métrica instituída pelo sistema era inadequada para medir serviços de Organização & Métodos (O&M) , razão pela qual solicitou que a COSIM estudasse e encontrasse uma solução para o problema.
4.	A Sefit rechaçou os argumentos apresentado pelo Sr. José Chacon, alegando, em apertada síntese que:
a) o Contrato 27/2009 do MDIC previa diversas responsabilidades para a CGMI, da qual o Sr. José Chacon era titular. Aquela Coordenação era a maior beneficiária dos serviços contratados. Assim, caberia a ela elaborar e aprovar o documento-proposta dos projetos, emitir a solicitação de serviço (SS) por meio do sistema de propriedade da contratante, homologar os produtos, atestar e fiscalizar os serviços;
b) não há que se falar que não participou na elaboração do edital ou na inclusão da métrica no OASIS com o intuito de afastar sua responsabilização. A CGMI era responsável pela gestão da contratação em todas as etapas, de modo que recaía sobre o titular da unidade o encargo de controlar as atividades e a correção de problemas, a exemplo da utilização de métrica não prevista no instrumento contratual. Sendo assim, não merece prosperar o argumento de que não tinha competência para fiscalizar a execução do contrato;
c) não caberia ao gestor do contrato enviar o Memorando 203 à própria área, sendo que a COSIM era subordinada hierarquicamente à CGMI, que era a responsável pela matéria;
d) o OASIS somente entrou em operação em dezembro de 2009 e antes disso o acompanhamento da execução contratual ocorria por meio de controles manuais. Assim, não assiste razão ao responsável quando diz que o erro no sistema OASIS é que teria provocado o caos e os supostos pagamentos indevidos. Não bastando, portanto, que o responsável desse uma ordem para que se corrigissem a métrica no sistema;
	e) não acata a tentativa de o Sr. Chacon de transferir a responsabilidade para o coordenador da COSIM e o chefe do setor de acompanhamento e controle, áreas subordinadas à CGMI. Em que pese o responsável apontar normativo interno do MDIC prevendo competências de fiscalização de sistemas a cargo da COSIM, entende que aquelas atribuições não se aplicam ao Contrato 27/2009 em face do contrato trazer competências expressas para a CGMI;
f) as inspeções realizadas no MDIC revelaram que a causa para os pagamentos a maior foi a falta de gestão e controle dos projetos por parte dos titulares da CGMI que, mesmo provocados, não adotaram as providências necessárias, o que resultou nos pagamentos a maior por causa da utilização de métrica para cálculo do valor dos projetos em desacordo com a fórmula prevista no edital;
g) o Sr. Chacon foi noticiado a respeito das várias impropriedades relativas ao contrato pelo gestor à época, Sr. Leonardo Gomes Pinheiro, por meio do Memorando 203/COSIM/CGMI/SPOA-MDIC, de 10/7/2009. Ademais, o gestor ratificou a necessidade de providências por meio do Memorando 209/COSIM/CGMI/SPOA-MDIC, de 14/7/2009;
h) a simples convocação de reunião entre os seus subordinados, não o exime da responsabilidade, visto que, de acordo com as competências previstas no contrato, era esperado que o coordenador da CGTI acompanhasse o andamento das providências adotadas, principalmente, quando referentes a ateste de serviços e métrica para pagamento de contrato;
i) a linha de argumentação apresentada pelo Sr. Chacon para afastar sua responsabilidade já foi analisada pelo TCU em outras ocasiões. Após ter sido multado pelo TCU, conforme item 9.6 do Acórdão 2440/2011-TCU-Plenário, o responsável apresentou recurso em 10/10/2011, que teve o acolhimento negado no item 9.1 do Acórdão 3250/2013-TCU-Plenário;
j) além disso, também foi instado a manifestar-se a respeito do débito apurado em razão dos pagamentos a maior à empresa Sigma, oportunidade em que a análise da Sefti concluiu por rejeitar os argumentos apresentados, o que foi acolhido no Acórdão 2594/2017-TCU-Plenário, que originou a presente TCE;
l) embora os pagamentos das notas fiscais 1193 e 1247 tenham ocorrido em outubro e dezembro de 2009, após a exoneração do Sr. Chacon, os meses referentes aos serviços prestados indicados nas notas (maio a agosto) ocorreram antes da sua exoneração. Assim, não há que se falar que os fatos imputados são posteriores ao período em que atuou como coordenador da CGMI do MDIC;
m) não lhe foi atribuída a responsabilidade por realizar o pagamento dos serviços, mas por ter permitido a execução do contrato com base numa métrica divergente da métrica especificada, quando deveria ter executado fielmente o ajuste, de acordo com as cláusulas nele avençadas, e isto foi o que deu causa aos futuros pagamentos indevidos;
n) o responsável não logrou êxito em demonstrar quais ações concretas teria praticado para promover a correção das falhas e irregularidades relatadas no Memorando 203/COSIM/CGMI/SPOA-MDIC, de 10/7/2009, ratificado pelo Memorando 209/COSIM/CGMI/SPOA-MDIC, de 14/7/2009, limitando-se a negar que tinha responsabilidade sobre a irregularidade e a afirmar que na reunião de 17/7/2009 mandou "corrigirem o erro", atitude pouco diligente ante a gravidade da irregularidade;
o) equivoca-se o responsável ao querer justificar que o uso deturpado da métrica foi com o intuito de atender o interesse público. A jurisprudência mencionada pelo Sr. Chacon é aplicável aos casos que se mostram antagônicos, mas igualmente legítimos. Não se vislumbra ser legítimo a utilização de uma métrica não prevista em contrato. Ademais, não se pode invocar o princípio da continuidade dos serviços para justificar a legalidade do uso de métrica que implica elevação de custos indevidos e dano ao Erário;
p) não há que se falar em previsão editalícia para alteração da métrica. Essa linha de raciocínio foi defendida pelo responsável em sua manifestação anterior, rejeitada, conforme Voto do Acórdão 2594/2017-TCU-Plenário;
q) de acordo com o edital, a métrica do anexo VI serve somente para mensurar o tamanho de um dado projeto a ser executado, conforme a fórmula PMP = QUE x FIP x COM, detalhada nos parágrafos 18-23 da instrução transcrita no Relatório precedente.
5.	Já o Sr. Antônio Augusto Muniz de Carvalho apresentou os seguintes argumentos, em apertada síntese:
	a) em preliminar, alega que suas manifestações apresentadas em resposta ao despacho do Ministro Raimundo Carreiro, de 20/10/2014, não foram devidamente apreciadas;
b) como Coordenador-Geral de Tecnologia da Modernização e Informática, não teve conhecimento à época e tampouco teria sido alertado ou cientificado de eventual irregularidade nas faturas e que não teria possibilidade de ter a consciência de que havia desconformidade e irregularidade nelas, pois apenas fazia a verificação;
c) que competia ao Gestor do Contrato e ao Responsável pela Unidade de Controle de Pagamentos da CGMI/SPOA/MDIC atestarem a regularidade dos serviços e que somente após essa verificação ele encaminhava as faturas ao setor do MDIC responsável pelos pagamentos;
d) que, à luz do código penal, a existência do dolo dever ser comprovada, com base nas provas existentes, para ensejar a sua responsabilização. Defende que não atuou para produzir qualquer irregularidade ou ilícito como Coordenador-Geral. Ou seja, não houve conduta dolosa da sua parte;
e) afirma que agiu da forma como era esperado e não haveria o dever de cuidado no caso concreto, pois não era previsível a ocorrência de falhas ou danos, uma vez que as notas fiscais foram avaliadas pela SPOA e atestadas pelo Gestor do Contrato;
f)  sustenta que houve equívoco por parte da Sefti e do TCU ao proferir o Acórdão 2594/2017-TCU-Plenário com o entendimento de que as mensagens eletrônicas recebidas pelo Coordenador da CGMI davam ciência sobre as irregularidades nos valores das notas fiscais. Alega que as mensagens somente informam que o Gestor do Contrato atestou as faturas referentes aos meses de maio, junho e julho de 2009 e que elas foram pagas utilizando métrica que não estava prevista no contrato, de modo que teria acontecido apenas a comunicação de um fato já ocorrido;
g) seria impossível considerar que houve conduta omissiva pois não teria como agir após ser informado de um fato que apresentava todas as características de regularidade e que já estava acabado, dado que o e-mail foi enviado em momento posterior ao pagamento;
h) considerando o conteúdo da mensagem, entende que não seria possível desconfiar de uma suposta irregularidade, pois o responsável entendeu que o Gestor do Contrato atestou as faturas de forma correta. Além disso, entendeu que já teria sido averiguada junto ao SPOA/MDIC a correção das faturas pendentes de quitação. Portanto, afirma que nada fez além do que prestigiar o princípio da continuidade dos serviços públicos;
i) registra que a mensagem de 20/12/2009 não informa quais seriam os valores que foram pagos de forma equivocada, de modo que ele não teria condições de supor que houve pagamentos a maior nas faturas de maio, junho e julho de 2009;
j) diz que o gestor do contrato alertava para o fato de ter identificado irregularidades no cálculo e que seria emitido um relatório a respeito, necessitando assim esperar seu pronunciamento. Destaca que naquele momento o gestor do contrato não soube precisar o que realmente estava errado, de forma que era imponderável que ele tomasse uma providência imediata;
l) afirma que o item 2 da mensagem de 20/12/2009 expôs que o gestor do contrato comunicou a irregularidade ao Subsecretário de Planejamento Orçamento e Administração (SPOA) do MDIC e que o SPOA era responsável pela movimentação orçamentária, atuando como ordenador de despesa do MDIC, ou seja, não cabia medida urgente a adotar de sua parte. Neste mesmo item, não teria sido informado que haviam sido utilizados os critérios da métrica elaborada pelo servidor Natherson, mas, sim, que a conferência foi realizada conforme o que constava no contrato, uma vez que o gestor estava totalmente ciente de que a métrica não correspondia ao previsto no contrato. Quanto ao item 3 da referida mensagem, alega que entendeu que o gestor conferiu todas as notas;
m) em relação ao item 4 do e-mail, argumenta que não houve qualquer informação que pudesse levar ao entendimento de que o gestor do contrato havia feito a conferência de forma equivocada. Diante dessa informação, entendeu que as faturas conferidas pelo gestor do contrato a partir de agosto estavam regulares e que a única medida cabível seria realizar uma reunião para avaliar os motivos dos erros cometidos nas notas fiscais de maio, junho e julho;
n) informa que no dia em que o e-mail foi recebido, ele não estava em Brasília, pois era o período de recesso e logo em seguida foram suas férias, tendo retornado ao trabalho somente dia 29/1/2010, de modo que a conclusão da Sefti de que havia tempo hábil para intervir nos pagamentos estaria errada (Peça 39, p. 16, item 89-91) ;
o) registra que, por intermédio dos memorandos 525 a 528/CGMI/SPOA, todos do dia 16/12/2009, em que pese estarem equivocadamente datados com o dia 16/11, o responsável encaminhou as notas para pagamento somente após verificar que as faturas estavam com a regularidade devidamente atestada pelo gestor do contrato e que não houve qualquer informação sobre irregularidades das notas fiscais correspondentes. Entende que era dever do gestor do contrato reportar diretamente as irregularidades à Coordenação-Geral de Recursos Logístico (CGRL/SPOA) e que apenas repassou a documentação fiscal ao setor responsável pelo pagamento. Afirma que somente soube que as faturas continham irregularidades após ter recebido os Pareceres Técnicos 3 e 4/CONTROLE/CGMI/SPOA, de 23/3/2010;
p) registra que, em 4/3/2010, por intermédio do memorando 112/COSIM/CGMI/SPOA, solicitou oficialmente análise sobre a métrica adotada até então. Sustenta que somente em 1/4/2010 recebeu e-mail do gestor do contrato dizendo que finalmente concluíra sua análise sobre as sugestões de cobrança. Também afirma que despachou o memorando elaborado pelo gestor, no qual concluiu por alteração da métrica utilizada e ressarcimento, ao Subsecretário de Planejamento, Orçamento e Administração, que detém a competência hierárquica no MDIC e Regimental para adotar as medidas necessárias, com o seguinte texto; "Ok acordo. Sugiro a glosa dos valores a que se refere o Relatório";
q) destaca que, entre várias outras ações, em 15/6/2010 solicitou diretamente à área responsável no MDIC a glosa de valores da empresa Sigma, por meio do Memorando 332/COSIM/CGMI/SPOA, o que comprovaria que tomou as providências que lhe cabiam;
6.	Na análise dos argumentos apresentados pelo Sr. Antônio Augusto, a Sefit defende que o responsável não logrou êxito em comprovar a inexistência de conduta omissiva e que não existem nos autos elementos que permitam concluir pela ocorrência de boa-fé ou de outros excludentes de culpabilidade de sua conduta, ante os seguintes fundamentos:
	a) quanto à preliminar, assegura que ao contrário do que o responsável afirma, as suas manifestações foram apreciadas detidamente, conforme itens 122-258 da instrução de Peça 68, p. 17-33, cujas propostas foram acolhidas conforme Acórdão 2594/2017-TCU-Plenário, de modo que não assiste razão ao Sr. Antônio Augusto alegar qualquer tipo de limitação no seu direito de defesa nas fases processuais anteriores;
	b) a jurisprudência do TCU é pacífica no sentido de que a responsabilidade do agente público é subjetiva para fins de ressarcimento aos cofres públicos. A inexistência de conduta dolosa não é suficiente para afastar a sua responsabilidade;
	c) registra quanto à constatação relatada em instrução da Sefti, que avaliou os aspectos da fiscalização do contrato após as inspeções no MDIC que, de acordo com os itens 98 e 99 do documento constante à Peça 61, "o ato de atestar em si não induziu irregularidade porque os serviços foram prestados. O que se questionava não era o ateste, mas a fórmula de cálculo, ou seja, a métrica, para remuneração dos serviços. Esta não estava ao alcance dos fiscais que atestaram, mas dos coordenadores que gerenciavam o contrato e que tinham o dever de saber da metrificação divergente ao disposto no ajuste";
	d) entende que, "diante da indefinição de papéis, atores e responsabilidades, bem como das formas de pagamento e atestes das faturas, relatado pelo Gestor do Contrato, Sr. Leonardo Gomes Pinheiro, ao CGMI, não cabe responsabilizar os gestores e ficais do contrato, nem os servidores que realizaram os atestes das faturas. A responsabilização recairia nos gestores que estiveram à frente da CGMI e não atuaram no sentido de sanar as impropriedades em comento";
	e) assegura que o Sr. Antônio Augusto respondeu pela CGMI no período de 1/9/2009 a 27/1/2011, excluído o período de férias de 31/12/2009 a 28/1/2010, conforme planilha encaminhada pelo MDIC (Peça 60, p. 7) . Consta nos autos do processo de contratação que o responsável recebeu informação concreta acerca da desconformidade na utilização da métrica em 20/12/2009. Assim, a responsabilidade solidária em relação às faturas pagas após essa data foi atribuída a ele;
	f) reproduz o conteúdo da mensagem recebida em 20/12/2009 pelo responsável antes de analisar os pontos criticados e rechaçá-los;
	g) afirma que em defesa prévia no âmbito do TC Processo 009.030/2010-7, o próprio responsável reconheceu que foi informado que haveria suposto equívoco do cálculo dos serviços do referido contrato no dia 20/12/2009, o que contradiz com suas novas manifestações apresentadas;
	h) em relação ao conteúdo da mensagem, defende que o argumento de que não dava ciência das irregularidades também não merece prosperar. Assegura que há mais de uma passagem no e-mail apontando inconsistências identificadas na execução do contrato. No item 1, o gestor afirma que a métrica utilizada não está prevista em contrato e, no item 4, ele afirma que a fatura foi paga utilizando aquela métrica indevida. Logo, a interpretação que o responsável faz do conteúdo da mensagem de 20/12/2009 é equivocada;
	i) assegura que não se pode dizer que era imperceptível a ocorrência de falhas. O fato de o gestor do contrato ter informado ao Sr. Antônio Augusto que a métrica utilizada (para pagamento) não estava prevista em contrato era mais do que suficiente para deduzir que os pagamentos passados e futuros foram ou seriam realizados em desconformidade contratual. Afirma que um gestor médio conhece que somente pode ocorrer o pagamento de despesas após verificação dos termos contratuais. Há farta legislação nesse sentido, a exemplo do art. 73 da Lei 8.666/1993 e o art. 63 da Lei 4.320/1964. No caso em apreço, não se poderia admitir o pagamento de faturas que tiveram o valor calculado com base em uma métrica em desacordo com o contrato;
	j) entende que o fato de o gestor do contrato não ter informado o valor preciso das importâncias pagas a maior não impedia que o responsável solicitasse a imediata suspensão dos pagamentos para fins de apuração do erro. Assegura que contratações públicas com irregularidades exigem do gestor médio uma ação proativa e tempestiva para evitar qualquer tipo de dano ao erário. Uma postura inerte do gestor nesses casos potencializa os possíveis danos, o que é inaceitável;
	l) registra que em 16/12/2009 o responsável encaminhou as faturas de julho, agosto, setembro e outubro para pagamento, conforme os Memorandos 525 a 528/CGMI/SPOA, e que quatro dias depois, em 20/12/2009, ele recebeu mensagem do gestor do contrato informando sobre a irregularidade com a métrica utilizada. Sendo assim, seria certo que o responsável tinha conhecimento de que havia encaminhado recentemente as faturas com problema para pagamento. Todavia, teve conduta omissiva ao não adotar providências com vistas a impedir o dano ao Erário, quando deveria ter solicitado a suspensão das faturas ao setor responsável em tempo hábil, o que não foi feito, contrariando o disposto no art. 67, § 2°, da Lei 8.666/1993;
	m) ressalta que, embora as instruções anteriores tenham utilizado o e-mail de 20/12/2009 como o marco de que o responsável tomou conhecimento acerca da irregularidade na métrica, desde o início do seu exercício como CGMI, o Sr. Antônio Augusto já vinha sendo informado sobre as dificuldades na gestão do referido contrato, o que reforça sua atitude omissa, pois era dever do Coordenador da CGMI saber da metrificação divergente ao disposto em contrato;
	n) reporta que o responsável alega que ele estava em recesso depois do dia 20/12/2009 e por isso não haveria omissão em razão da impossibilidade de intervir naquela situação. Porém, não apresentou documento ou quaisquer elementos comprobatórios demonstrando que estava ausente. Ademais, assegura que essa informação é contraditória com a planilha que o MDIC apresentou sobre os períodos em que o Sr. Antônio Augusto esteve afastado de suas funções. Nela, não constaria este período de recesso alegado pelo responsável;
	o) nada obstante, a Sefit defende que, independentemente se estava ou não de recesso, isso não afastaria sua responsabilidade, pois a CGRL, área competente por realizar os pagamentos, trabalhou no 21/12/2009 e era dever do responsável comunicar sobre a irregularidade de forma tempestiva. Ressalta que no mesmo dia em que recebeu o e-mail do gestor do contrato alertando sobre a irregularidade na métrica, em 20/12/2009 (domingo) , o responsável respondeu a mensagem com um comando vago e inócuo, limitando-se a informar ao gestor do contrato que "na volta" marcaria uma reunião para "conversar" sobre as revelações de irregularidades expostas (Peça 63, p. 69) , o que demonstra a omissão do Sr. Antônio Augusto, pois deveria ter encaminhado o e-mail à CGRL e solicitado a suspensão dos pagamentos que estavam pendentes;
	p) entende ser improcedente, também, a tentativa de transferir integralmente a responsabilidade para o Sr. Júlio Átila Batista de Azevedo, Subsecretário de Planejamento Orçamento e Administração (SPOA) do MDIC, e para o Sr. Cleisson Amorim Rodrigues, gestor do contrato. Embora já multado no âmbito do TC Processo 009.030/2010-7 por motivos diversos do aqui analisado, pois não há nos autos elementos suficientes para arrolamento do SPOA em relação à presente irregularidade. Já o gestor do contrato foi eximido de qualquer responsabilidade e teve suas razões de justificativa acolhidas, conforme Acórdão 3250/2013-TCU-Plenário;
	q) não há que se falar que o e-mail deveria ser encaminhado ao SPOA e não à CGMI. O gestor do contrato encaminhou as faturas corretamente ao Coordenador da CGMI, assim como a mensagem de 20/12/2009, respeitando as competências da CGMI previstas em contrato;
	r) por fim, afirma que as ações que foram tomadas pelo responsável a partir de março de 2010 ocorreram de forma reativa, após as faturas já terem sido pagas com valores a maior e mesmo sendo alertado em diversas oportunidades sobre as dificuldades enfrentadas na execução do contrato. Dessa forma, entende-se que tais ações não são suficientes para afastar sua responsabilidade em relação ao pagamento das notas fiscais com métrica irregular. Portanto, os argumentos expostos pelo responsável não merecem ser acatados.
7.	Por fim, a empresa Sigma Dataserv Tecnologia S.A apresentou os seguintes argumentos:
	a) em preliminar, aduz que solicitou os documentos necessários para exercício da ampla defesa. Porém, o MDIC teria atendido o pedido de forma falha, pois foram liberados documentos de natureza contábil, financeira e orçamentária, mas a empresa necessita dos documentos existentes na forma eletrônica nos sistemas informatizados. Informa, ainda, que, em 5/7/2016 protocolou perante o MDIC um novo pedido de cópia dos autos, mas até a elaboração da resposta não houve retorno satisfatório por parte do órgão e, dessa forma, solicita que o TCU expeça ofício ao MDIC requerendo os documentos de ordem técnica elencados por ela. Por fim, solicita que o não atendimento deste requerimento seja entendido como ato atentatório à ampla defesa e efetivo contraditório;
	b) sustenta que não existe qualquer elemento que indique má-fé da empresa em suas condutas ou nas irregularidades descritas. Também afirma que não foi demonstrado nos autos que as irregularidades decorreram de um possível conluio entre os representantes da empresa e do ente contratante, que houve boa-fé pelos seguintes motivos: i) a alteração da métrica do contrato decorreu por iniciativa unilateral da Administração Pública; ii) a Sigma estava vinculada a tal alteração, vez que realizada com base em previsão contratual que goza de presunção de legitimidade; iii) prestou todos os serviços contratados, inclusive foram atestados pelos fiscais, não deixando de atender quaisquer das suas obrigações (Peça 21, p. 7) ;
	c) afirma que a alteração da métrica do contrato visou à manutenção financeira do ajuste, em observação ao anexo VI do edital. Menciona os esclarecimentos apresentados pelo Sr. José Simões Chacon, o qual afirmou que a adequação da métrica foi para refletir a realidade da execução do contrato (Peça 21, p. 8-10) ;
	d) alega que, havendo determinação por parte da CGMI, órgão interno fiscalizador e gestor do contrato, não existia outra opção à Sigma senão a confiança na legalidade de seu ato, vez que fundamentado em disposição prevista no próprio edital e que o ato do MDIC tinha presunção de legitimidade e que os serviços foram prestados efetivamente, o que afastaria responsabilização da empresa;
	e) registra ser imprescindível avaliar de forma individualizada a responsabilidade de cada um dos envolvidos, bem como a descrição do nexo de causalidade entre a conduta e o dano causado, aferindo a culpabilidade dos responsáveis;
	f) menciona que as irregularidades identificadas na contratação não possuem ligação com nenhuma conduta da empresa, de forma que, considerando o art. 16, § 2°, alínea "b", da Lei 8.443/1992, não concorreu para o dano ao Erário;
	g) requer a isenção de sua responsabilidade pelas supostas irregularidades apontadas, vez que não houve conduta dolosa ou culposa, comissiva ou omissiva, que estabeleça nexo causal com os danos ora investigados que também afastaria a hipótese da aplicação da multa prevista no art. 57 da lei 8.443/1992 e que caso entenda pela responsabilização da Sigma, o TCU deve primeiro elaborar novo relatório com a descrição precisa dos pressupostos mencionados para caracterização da responsabilidade, pois até o momento não se teria individualizado a conduta irregular imputada à empresa;
	h) informa que a competência em relação à fiscalização e gestão do contrato é da Administração Pública, por meio de representante designado. Assim, a Sigma rechaça a hipótese de responsabilização em relação ao não atendimento às determinações do Memorando 203/COSIM/CGMI/SPOA-MDIC, sendo que não há violação ao art. 66 da Lei 8.666/1993 por parte da empresa;
	i) explica que os projetos demandados eram mensurados por meio da fórmula prevista no anexo XI do edital, que se traduz nas quantidades de horas necessárias para realizar o projeto, ou seja, a remuneração da contratada para cada projeto elaborado estava diretamente ligada à quantidade de horas trabalhadas;
	j) dessa forma, o valor máximo de um projeto, com base na fórmula prevista em contrato, seria igual a R$ 9.838,80 (PMP x Valor da Hora = 216 x R$ 45,55 = R$ 9.838,80) . Com essa informação, afirma que o valor pago que excedia o valor máximo do projeto ocorreu em razão da necessidade de a empresa ter que prestar muito mais horas de serviço do que apenas as 216 horas máximas dimensionadas pelo MDIC;
	l) alega que a CGMI percebeu durante a execução contratual que a alta complexidade dos projetos demandaria muito mais horas que apenas a quantidade máxima de 216 horas previstas em edital para cada projeto. Assim, cita que a fórmula de métrica para a medição dos projetos foi calculada com base nos sete projetos previstos no item 5 do edital. Todavia, argumenta que a realidade fática da execução do contrato demonstrou que foram solicitados à empresa mais do que os sete projetos (vide Peça 58) , tendo em vista que foram entregues mais de 37 projetos (Peça 21, p. 27) ;
	m) afirma que houve aumento de trinta projetos em relação ao edital, de modo que a métrica original deveria ser alterada para atender a quantidade de horas necessárias para execução dos projetos. Acrescenta ainda que todas as faturas enviadas pela Sigma ao MDIC foram devidamente atestadas pelos fiscais e posteriormente pagas. Menciona que o projeto 1 foi dividido em cinco parcelas, cada uma delas demandando a quantidade de 216 horas de serviço, dado que foram prestados mais tempo de serviço por parte da Sigma;
	n) contesta a Sefti por ter apurado os valores pagos indevidamente considerando somente a métrica original, ignorando a realidade de a empresa ter prestado mais horas de serviço do que aquelas previstas na fórmula original;
	o) por fim, a empresa cita a doutrina e apresenta julgados no sentido de que não se consiste em danos ao Erário os casos em que não ocorrido o trânsito em julgado concluindo pelo superfaturamento do contrato ou pela não prestação dos serviços/entrega dos produtos/fornecimento do objeto.
8.	A Sefit analisou os argumentos apresentados pela empresa e entendeu que não são capazes de afastarem as irregularidades imputadas, ante os seguintes fundamentos:
	a) os documentos listados que a empresa diz não terem sido disponibilizados pelo MDIC são exatamente os mesmos que a Sigma solicitou, em 11/12/2014, anteriormente no âmbito do TC Processo 009.030/2010-7, em que a empresa também alegou cerceamento do direito de defesa (Peça 69, p. 2-3) . Naquela oportunidade, a Sefit promoveu diligência ao MDIC (Peça 64) e minucioso levantamento daqueles autos (Peça 65) , além das extensões de prazo que foram concedidas ao requerente, tudo com o objetivo de assegurar que não haveria entraves, por parte desta Corte e do MDIC, e que o interessado teria acesso a toda a documentação disponível sobre a referida contratação, para que pudesse exercer plenamente o seu direito de defesa;
	b) a reclamação da empresa é descabida, pois os documentos solicitados não limitam o direito de defesa, uma vez que se referem a: i) documentos que não foram formalizados nos autos do processo, situação que já foi reconhecida por este Tribunal ao aplicar multa em alguns gestores (peça 56) ; ii) documentos acessórios que foram confeccionados pela própria contratada ou de atas que a própria empresa assinou; e iii) referência a registros inexistentes por erro na digitalização. Improcedente, portanto, a solicitação da empresa;
	c) o fato de a empresa dizer que não houve conluio para alegar que recebeu os valores de boa-fé não pode servir de pretexto para que a empresa se aproprie dos valores que foram pagos indevidamente pela Administração. O erro administrativo obriga a Administração a saná-lo e a buscar a reversão à situação inicial dos envolvidos. Trata-se, portanto, da devolução de valores pagos equivocadamente, nos termos do art. 209, § 6º, inciso II, do Regimento Interno/TCU, que prevê a responsabilidade solidária nos casos de recebimento de benefício indevido ou pagamento superfaturado;
	d) no TCU, para fins de ressarcimento de danos causados ao Erário, pouco importa se houve boa-fé ou se a irregularidade foi praticada com dolo ou culpa. O responsável deverá recompor o dano, independentemente de ter agido com a deliberada intenção de lesar o patrimônio público ou com falta de cuidado;
	e) não há que se falar em previsão editalícia para alteração da métrica, visto que a exceção à métrica especificada no anexo VI do edital (projetos especiais) não se aplica aos pagamentos sob análise, bem como não se encontra qualquer detalhamento ou justificativa, como exigido na cláusula de exceção (considerações gerais) , para a não utilização da métrica estipulada no contrato (Peça 47, p. 42) . Argumentação de uma suposta previsão editalícia para alteração da métrica já foi apreciada e rejeitada;
	f) também não é o caso da possibilidade de se aplicar ajustes na métrica, a critério da CGMI, "com vistas ao seu aprimoramento e à manutenção do equilíbrio econômico e financeiro do Contrato" (Peça 47, p. 42) , conforme previsto nas considerações gerais do anexo VI do edital. Tal cláusula não encontra respaldo legal, tendo em vista que não se pode tolerar a presença em edital de cláusulas que incluam novas variáveis na fórmula de medição e pagamento causando superfaturamento do contrato, a depender do "critério" adotado;
g) de acordo com o art. 209 do Regimento Interno/TCU, inciso II e § 6º, incisos I e II, responsabilidade do terceiro derivará do cometimento de irregularidade que não se limite ao simples descumprimento de obrigações contratuais ou ao não pagamento de títulos de crédito ou da irregularidade no recebimento de benefício indevido ou pagamento superfaturado, ou seja, mesmo se não tivesse contribuído para o fato de ter recebido valores pagos incorretamente a maior pela Administração, a empresa deveria devolvê-los, pois, caso contrário, ensejaria enriquecimento sem causa, pois auferiu ganhos indevidos e, por óbvio, tinha conhecimento de que os valores estavam majorados;
h) no caso concreto, entende-se que não havendo previsão editalícia para alteração da métrica (parágrafos 53-56) , a empresa assentiu com a alteração, descumprindo o edital, em inobservância ao art. 66 da Lei 8.666/1993, que determina que "O contrato deverá ser executado fielmente pelas partes, de acordo com as cláusulas avençadas e as normas desta Lei, respondendo cada uma pelas consequências de sua inexecução total ou parcial". Logo, não só houve um dano, o que por si só já ensejaria a sua reparação, como a Sigma concorreu para que ele tenha ocorrido, incorrendo na previsão do art. 209 do RI/TCU.
i) não há que se falar que a conduta da empresa não foi individualizada. A conduta, o nexo de causalidade e a culpabilidade foram descritos tanto na matriz de responsabilização (Peça 61, p. 17) como no item 9.8 do Acórdão 2594/2017-TCU-Plenário (Peça 1, p. 3-4) , o qual fez a citação à empresa.
j) merece reparos a informação dada pela Sigma de que o edital previa somente sete projetos embora a empresa tenha entregado mais de 37, dando a entender que a empresa teria executado 30 projetos a mais do que o previsto. O item 5 do edital (peça 42, p. 32) previa que "O Ministério poderá alterar a relação de Projetos descritos observando a quantidade total de horas empenhadas, que serão utilizadas conforme a necessidade, e sem a obrigação de gastá-las no total.". 
l) percebe-se que as demandas poderiam ser classificadas como outros projetos não definidos previamente pelo MDIC, devendo ser mensuradas de acordo com o tamanho do projeto com base na fórmula PMP = QUE x FIP x COM. A métrica utilizada para remunerar a empresa pelos serviços executados envolvia dimensionar o tamanho de um projeto a partir da fórmula citada. A partir daí, a variável PMP deveria ser multiplicada pelo valor da hora e se pagar por isso (Valor do Projeto = PMP x Valor (R$) da Hora) . Assim, na prática, o PMP se convertia numa espécie de quantidade de horas para executar o projeto;
m) não merece prosperar o argumento da empresa de que gastou mais horas para executar os serviços, pois, se o escopo do projeto foi mensurado de acordo com a métrica prevista no edital e a empresa levou mais horas para executar determinado projeto, não pode a empresa reivindicar que seja remunerada de acordo com o tempo gasto (quantidade de horas) para executar tal atividade. Isso levaria a uma disfunção conhecida por esta Corte de Contas como "paradoxo do lucro-incompetência" em que, quanto maior o número de horas gastos para executar uma tarefa remunerada por hora, maior o lucro da empresa contratada e maior o custo para a Administração;
n) durante inspeção realizada para apurar denúncia que noticiou indícios de irregularidades na execução do Contrato Administrativo 27/2009, a equipe de fiscalização constatou que a ausência de controles efetivos sobre os serviços impossibilitou que a CGMI verificasse se estes serviços estavam sendo efetivamente prestados, bem como se o quantitativo de horas apresentado pela empresa prestadora do serviço nas notas fiscais referentes aos meses de maio a dezembro correspondeu ao que de fato foi executado. Além disso, o próprio MDIC reconheceu que estava remunerando a empresa indevidamente, pois a multiplicação do PMP pela variável denominada "QTDS" não prevista na fórmula original contida no contrato majorava os valores pagos à empresa Sigma, já que o resultado desta multiplicação era multiplicado pelo valor da hora com vistas ao pagamento;
o) de acordo com o Memorando 112/COSIM/CGMI/SPOA de 4/3/2010 (Peça 63, p. 120) , o gestor do contrato encaminhou para análise dois planos de projeto para o setor de acompanhamento, que, por sua vez, emitiu o Parecer Técnico 3/Controle/CGMI/SPOA (Peça 44, p. 12-15) , constatando que "a criação do fator (QTDS) e sua aplicação elevaram o custo do Projeto P.3.2.05 de 72 PMP para 216 PMP e o Projeto P.3.2.01 e P.3.6.0l-JCDF de 108 para 324 PMP (Peça 44, p. 15) ". Defende que, para cada etapa do projeto, deveria haver uma avaliação sobre os três fatores utilizados para o cálculo da métrica (PMP = QUE x FIP x COM) para mensurar o tamanho do projeto, que possivelmente resultaria em quantitativos diferentes para cada um dos 37 projetos entregues pela empresa, e não uma mera multiplicação de fatores (PMP = QUE x FIP x COM x QTDS) ;
p) a questão que prepondera nesta conduta também diz respeito ao princípio da legalidade, norteador no Direito Administrativo insculpido no art. 37 da Constituição Federal. De acordo com este princípio, todo ato administrativo deve ter amparo legal, ou seja, o exercício da função administrativa não pode ser baseado na vontade dos agentes públicos. À Administração só é permitido praticar condutas autorizadas em lei. No presente caso, a lei é regulada pelo contrato firmado entre as partes. Portanto, a Sefit entende que os argumentos expostos pela Sigma S.A. não merecem prosperar.
9.	Estando os autos conclusos neste gabinete, o Sr. Antonio Augusto Muniz de Carvalho fez juntar à Peça 89 documentos que, segundo alega, foram encontrados posteriormente à apresentação de sua defesa.
10. 	Apresentou, ainda, razões de sua vinculação probatória específica e individualizada, a exemplo de faturas dos cartões de crédito que demonstrariam que não se encontrava em exercício no período anterior às férias por estar no gozo do período de recesso, na cidade de Vitória, no Estado do Espírito Santo, e-mail datado do dia 17/12/2009, em que solicita sua representação em reunião pelo Sr. Renato Araújo Santos, o que comprovaria sua efetiva substituição da função de Coordenador-Geral-Substituto da CGMI, atos praticados pelo Sr. Renato Araújo Santos na condição de Coordenador-Geral Substituto do CGMI, no período 21/12/2009 a 23/12/2019, o que caracterizaria não estar em substituição no período referenciado e Ofício 96/SPOA/SES-MDIC, encaminhado para a Sefti que registram os fatos e ratificando não ter sido omisso ou responsável pelo prejuízo.
11.	Considerando que os documentos e os elementos juntados poderiam ter potencial de alterar o mérito do processo em relação à responsabilização, determinei, por meio do Despacho de Peça 91, a restituição do processo à Sefti para nova instrução dos autos à luz desses elementos, sendo que a unidade, após análise desses documentos, ratificou a sua derradeira instrução à Peça 93, que tiveram a concordância do corpo dirigente da unidade (Peças 94 e 95) .
12.	O Ministério Público junto a este Tribunal, à Peça 98, manifestou-se de acordo com a proposta da Sefit de Peça 74, ratificada pela derradeira instrução (Peça 93) , porquanto os pagamentos irregulares do Contrato Administrativo 27/2009 do MDIC restaram comprovados.
13.	Anuo às conclusões e encaminhamentos propostos pela Sefit, acolhidos pelo Ministério Público junto a este Tribunal, cujos fundamentos adoto como minhas razões de decidir, sem prejuízo dos breves comentários que faço a seguir.
14.	Conforme já afirmei no Voto condutor do Acórdão 2594/2017-TCU-Plenário, estes autos se estendem desde 7/4/2010, quando a Sefti representou a respeito dos indícios de superfaturamento e de outras irregularidades no âmbito da execução do citado Contrato Administrativo 27/2009, situações que restaram confirmadas por meio do Acórdão 2440/2011-TCU-Plenário, de 14/9/2011, e que resultaram em multa aos Srs. José Simões Chacon, Eduardo Roberto de Souza Trindade, Cleisson Amorim Rodrigues e Júlio Átila Batista de Azevedo, bem como em determinação ao MDIC para que encaminhasse, no prazo de 30 (trinta) dias, levantamento de todos os valores pagos à empresa Sigma no âmbito do Contrato 27/2009, de forma a identificar os casos em que o cálculo fora realizado em desacordo com a métrica definida no ajuste, bem como enviasse a comprovação das medidas adotadas com vistas ao ressarcimento de eventuais valores pagos a maior.
O que observo da percuciente instrução realizada pela Sefit e análise promovida nos itens 24 a 155 da instrução transcrita no Relatório precedente é que os responsáveis não conseguiram afastar as irregularidades e tampouco lograram afastar o débito imputado. Ademais, inexistem nos autos elementos que demonstrem sua boa-fé ou a ocorrência de outros excludentes de culpabilidade.
No que tange ao Sr. José Simões Chacon, depreendo que os argumentos apresentados não têm o condão de afastar as irregularidades. Era sua competência acompanhar o andamento das providências efetivamente adotadas, em relação ao contrato, principalmente, quando se refere a ateste de serviços e métrica para pagamento de contrato. Os argumentos ora apresentados pelo responsável, já foram analisados em diversos momentos processuais e rechaçados.
Também não prospera o argumento de que os fatos imputados são posteriores ao período em que atuou como Coordenador da CGMI do MDIC, pois a irregularidade a ele atribuída ocorreu durante o exercício do cargo, como também não demonstrou quais ações concretas teria praticado para promover a correção das falhas e irregularidades relatadas no Memorando 203/COSIM/CGMI/SPOA-MDIC.
No que se refere ao Sr. Antônio Augusto Muniz de Carvalho, concordo com a unidade que não logrou comprovar a inexistência de conduta omissiva, foi o responsável pelo pagamento de valores a maior, todos posteriores a 20/12/2009, restou demonstrado que tomou conhecimento de que a métrica utilizada para calcular os valores cobrados estava em desconformidade com a previsão contratual, mas omitiu-se em adotar as providências necessárias para evitar que tais faturas fossem pagas, permitindo, assim, o pagamento irregular.
Já em relação à Empresa Sigma Dataserv Informática S.A., restou comprovado que, de fato, houve majoração indevida nos valores que lhes foram pagos, pois os valores de dimensionamento dos projetos foram multiplicados indevidamente pela variável QTDS, que não estava prevista na fórmula original contida no contrato. Além disso, a empresa concorreu também para o dano, uma vez que permitiu a execução e o pagamento do contrato com base numa métrica divergente da estabelecida, quando deveria ter executado fielmente o contrato, de acordo com as cláusulas nele avençadas, conforme disposto no art. 66 da Lei 8.666/1993.
Como bem afirma a unidade técnica, inexistem nos autos elementos que permitam concluir pela ocorrência de boa-fé ou de outros excludentes de culpabilidade na conduta dos responsáveis, portanto, presentes todos os elementos para julgar irregulares as suas contas, condenando os responsáveis, solidariamente, ao débito apurado nos autos.
Registro, no que tange à possibilidade de ocorrência da prescrição quinquenal das pretensões punitiva e ressarcitória, a existência da decisão do Supremo Tribunal Federal (STF) no Recurso Extraordinário 636.886/AL, que deverá ensejar a revisão da jurisprudência deste Tribunal, mas que ainda não está sendo aplicada, pois encontra-se pendente apreciação por esta Corte de Contas de processo que definirá acerca do preenchimento de lacunas referentes a questões essenciais, como o prazo prescricional, o início da contagem e as hipóteses de interrupção. Ademais, não está claro quais serão os processos efetivamente alcançados pela modificação do entendimento.
Enquanto isso, tenho acompanhado a compreensão pela manutenção da jurisprudência consolidada pelo TCU no sentido de considerar imprescritíveis as ações de ressarcimento ao Erário.
23.	No que tange à pretensão punitiva do TCU, conforme Acórdão 1441/2016-TCU-Plenário, que uniformizou a jurisprudência acerca dessa questão, subordina-se ao prazo geral de prescrição indicado no art. 205 do Código Civil, que é de 10 (dez) anos, contado da data de ocorrência da irregularidade sancionada, nos termos do art. 189 do Código Civil, sendo este prazo interrompido pelo ato que ordenar a citação, a audiência ou a oitiva do responsável.
24.	No caso em exame, verifico que os atos que ocasionaram dano ao Erário ocorreram entre maio de 2009 a janeiro de 2010, e o ato que determinou a citação dos responsáveis ocorreu em 22/11/2017 (subitem 9.7 do Acórdão 2594/2017-TCU-Plenário, Peça 1) , portanto não ocorreu a prescrição da pretensão sancionatória deste Tribunal. 
25.	Assim, considero adequada a aplicação da multa positivada no art. 57, inciso I, da Lei Orgânica deste Tribunal ao responsável, cujos valores fixo em:
	Responsáveis
	Valor da multa (R$) 

	José Simões Chacon
	20.000,00

	Antônio Augusto Muniz de Carvalho
	25.000,00

	Sigma Dataserv Informática S.A.
	40.000,00

26.	Entendo adequado autorizar antecipadamente, caso venha a ser solicitado, o pagamento das dívidas em até 36 (trinta e seis) parcelas mensais sucessivas, a primeira a vencer em 15 (quinze) dias após a notificação e as demais a cada 30 (trinta) dias, com a incidência dos devidos encargos legais sobre cada uma delas e com o alerta de que a falta de comprovação de recolhimento de qualquer parcela acarretará vencimento antecipado do saldo devedor.
27.		Por fim, deve ser remetida a deliberação às Exmas. Procuradoras da República, Sras. Ana Carolina Oliveira Tannús Diniz e Márcia Brandão Zollinger, da Procuradoria da República no Distrito Federal, em virtude da existência de inquéritos civis em andamento naquela Procuradoria.
Ante o exposto, VOTO por que o Tribunal adote a minuta de Acórdão que ora submeto à apreciação deste Colegiado.
TCU, Sala das Sessões, em 29 de março de 2022.
AROLDO CEDRAZ 
Relator